臺灣高等法院臺南分院刑事判決　　　　100年度上訴字第862號
上　訴　人　臺灣嘉義地方法院檢察署檢察官
被　　　告　劉耀淳
　　　　　　王春森
　　　　　　王建男
　　　　　　賴俊吉
　　　　　　張唐素盆
　　　　　　張翠柳
前列六人共同
選任辯護人　唐淑民律師
　　　　　　蕭道隆律師
被　　　告　陳文俊
　　　　　　張清良
前列二人共同
指定辯護人　本院公設辯護人　簡松柏
被　　　告　許利男
選任辯護人　蔡碧仲律師
　　　　　　陳振榮律師
　　　　　　李嘉苓律師
被　　　告　唐賞蓉
選任辯護人　葉榮棠律師
上列上訴人因被告違反貪污治罪條例等案件，不服臺灣嘉義地方
法院99年度訴字第331號中華民國100年6月30日第一審判決（起
訴案號：臺灣嘉義地方法院檢察署98年度偵字第4600號），提起
上訴，本院判決如下：
    主  文
原判決關於劉耀淳、王春森、王建男共同犯（修正前）商業會計
法第七十一條第一款之填製不實會計憑證罪及定執行刑部分均撤
銷。
劉耀淳、王春森、王建男共同犯（修正前）商業會計法第七十一
條第一款之填製不實會計憑證罪，各處有期徒刑參月，如易科罰
金，均以新臺幣壹仟元折算壹日，均減為有期徒刑壹月又拾伍日
，如易科罰金，均以新臺幣壹仟元折算壹日。
其他上訴駁回。
本判決第二項撤銷改判部分所處之刑及第三項上訴駁回關於劉耀
淳、王春森、王建男共同犯（修正後）商業會計法第七十一條第
一款之填製不實會計憑證罪部分所處之刑，劉耀淳、王春森、王
建男各應執行有期徒刑貳月又拾伍日，如易科罰金，均以新臺幣
壹仟元折算壹日。均緩刑貳年，並各應於本案判決確定後參個月
內向公庫支付新臺幣肆萬元。
    事  實
一、劉耀淳係嘉義縣溪口鄉民代表會（下稱溪口鄉民代表會）第
    十七至十九屆鄉民代表兼副主席（任期自民國九十一年八月
    一日起至一百零三年十二月二十五日止），王春森係溪口鄉
    民代表會第十七、十八屆鄉民代表（任期自九十一年八月一
    日起至九十九年七月三十一日止），王建男、張唐素盆係溪
    口鄉民代表會第十七至十九屆鄉民代表（任期自九十一年八
    月一日起至一百零三年十二月二十五日止），張翠柳係溪口
    鄉民代表會第十七、十八屆鄉民代表（任期自九十一年八月
    一日起至九十六年十一月三十日止），賴俊吉係溪口鄉民代
    表會第十八、十九屆鄉民代表（任期自九十五年八月一日起
    至一百零三年十二月二十五日止），陳文俊係溪口鄉民代表
    會第十七屆鄉民代表（任期自九十一年八月一日起至九十五
    年七月三十一日止），張清良係溪口鄉民代表會第十七屆鄉
    民代表（任期自九十一年八月一日起至九十五年七月三十一
    日止）。緣溪口鄉民代表會依「地方民意代表費用支給及村
    里長事務補助費補助條例」第五條第一項規定，編列每名鄉
    民代表每年新臺幣（下同）五萬元之出國考察費，且各鄉民
    代表應檢據核銷。詎劉耀淳、王春森、王建男、張唐素盆、
    張翠柳、賴俊吉、陳文俊、張清良均明知每人隨團旅遊出國
    考察之團費不足可請領金額，竟分別為下列行為：
  (一)劉耀淳、王春森、王建男於九十三年四月十二日至九十三年
    四月十九日赴大陸地區雲南省昆明、大理、麗江等地考察，
    其行程委由飛馬國際旅行社有限公司（下稱飛馬旅行社）以
    隨團旅遊方式辦理，劉耀淳、王春森、王建男均明知該行程
    每人團費（含機票、住宿、膳食、交通費、門票）僅為二萬
    五千元，竟分別與飛馬旅行社總經理楊香櫻、會計吳雅靖、
    業務員何嬿婷共同基於違反商業會計法之犯意聯絡，由楊香
    櫻委由何嬿婷應王建男要求提供每人團費金額五萬元以上之
    「旅行業代收轉付收據」，何嬿婷再委由吳雅靖開立每人團
    費金額五萬一千元之「旅行業代收轉付收據」，吳雅靖明知
    劉耀淳、王春森、王建男該次行程每人團費未達五萬一千元
    ，仍於九十三年四月間某日以飛馬旅行社名義開立每人團費
    五萬一千元之不實會計原始憑證─「旅行業代收轉付收據」
    三紙供劉耀淳、王春森、王建男持交不知情之溪口鄉民代表
    會承辦人吳綬財向溪口鄉民代表會辦理核銷出國考察費各五
    萬元。
  (二)劉耀淳、王春森、王建男於九十五年十月十八日至九十五年
    十月二十五日赴大陸地區廣東省河源、湖南省莽山等地考察
    ，其行程委由旅遊招攬業者曾武雄以隨團旅遊方式辦理，劉
    耀淳、王春森、王建男均明知該行程每人團費（含機票、住
    宿、膳食、交通費、門票）僅為二萬五千元，竟分別與曾武
    雄、林煜烈、陳添丁、陳瓊玉共同基於違反商業會計法之犯
    意聯絡，要求曾武雄提供每人團費金額五萬元以上之「旅行
    業代收轉付收據」，曾武雄明知劉耀淳、王春森、王建男該
    次行程每人團費未達五萬元，因曾向天山旅行社有限公司（
    下稱天山旅行社）購買機票，乃向天山旅行社副總經理林煜
    烈要求開立三紙金額各五萬元之「旅行業代收轉付收據」，
    林煜烈即委由天山旅行社負責人陳添丁於九十五年十月間某
    日以天山旅行社名義開立機票、機場稅、兵險合計五萬元之
    不實會計原始憑證─「旅行業代收轉付收據」一紙，另因上
    開機票係天山旅行社向國盛旅行社股份有限公司（下稱國盛
    旅行社）所購買，林煜烈復委由國盛旅行社業務員陳瓊玉以
    國盛旅行社名義開立金額各五萬元之不實會計原始憑證─「
    旅行業代收轉付收據」二紙，曾武雄取得上開天山旅行社「
    旅行業代收轉付收據」一紙及國盛旅行社「旅行業代收轉付
    收據」二紙後即寄交王建男，劉耀淳、王春森再委由王建男
    一併持交不知情之溪口鄉民代表會承辦人逄秀榕向溪口鄉民
    代表會辦理核銷出國考察費各五萬元。
  (三)張唐素盆、張翠柳於九十二年十一月二十九日至九十二年十
    二月六日赴大陸地區上海市、浙江省杭州、江蘇省蘇州、南
    京等地考察，其行程委由奇崴旅行社有限公司嘉義分公司（
    下稱奇崴旅行社）以隨團旅遊方式辦理，張唐素盆、張翠柳
    均明知該行程每人團費（含機票、住宿、膳食、交通費、門
    票）僅為三萬元，竟分別與奇崴旅行社業務兼領隊唐旭宏、
    負責人林素零共同基於違反商業會計法之犯意聯絡，由張唐
    素盆要求唐旭宏提供每人團費金額四萬六千元之「旅行業代
    收轉付收據」，唐旭宏再委由林素零開立每人團費金額四萬
    六千元之「旅行業代收轉付收據」，林素零明知張唐素盆、
    張翠柳該次行程每人團費未達四萬六千元，仍於九十二年十
    二月七日至九十二年十二月二十六日間某日以奇崴旅行社名
    義開立每人團費四萬六千元之不實會計原始憑證─「旅行業
    代收轉付收據」二紙供張唐素盆、張翠柳持交不知情之溪口
    鄉民代表會承辦人許利男向溪口鄉民代表會辦理核銷出國考
    察費各四萬六千元。
  (四)張唐素盆、張翠柳於九十三年十一月二十六日至九十三年十
    一月三十日赴大陸地區北京市等地考察，其行程委由奇崴旅
    行社以隨團旅遊方式辦理，張唐素盆、張翠柳均明知該行程
    每人團費（含機票、住宿、膳食、交通費、門票）僅為二萬
    二千元，竟分別與奇崴旅行社業務兼領隊唐旭宏、負責人林
    素零共同基於違反商業會計法之犯意聯絡，由張唐素盆要求
    唐旭宏提供每人團費金額五萬元以上之「旅行業代收轉付收
    據」，唐旭宏再委由林素零開立每人團費金額五萬元之「旅
    行業代收轉付收據」，林素零明知張唐素盆、張翠柳該次行
    程每人團費未達五萬元，仍於九十三年十二月一日至九十三
    年十二月二十三日間某日以奇崴旅行社名義開立每人團費五
    萬元之不實會計原始憑證─「旅行業代收轉付收據」二紙供
    張唐素盆、張翠柳持交不知情之溪口鄉民代表會承辦人吳綬
    財向溪口鄉民代表會辦理核銷出國考察費各五萬元。
  (五)張唐素盆於九十五年十二月二十二日至九十五年十二月二十
    七日赴大陸地區廣西桂林、陽朔、廣東省深圳等地考察，其
    行程委由奇崴旅行社以隨團旅遊方式辦理，張唐素盆明知該
    行程每人團費（含機票、住宿、膳食、交通費、門票）僅為
    一萬八千五百元，另加計申辦護照及台胞證費用二千四百元
    ，實際支出金額為二萬零九百元，竟分別與奇崴旅行社業務
    兼領隊唐旭宏、負責人林素零共同基於違反商業會計法之犯
    意聯絡，要求唐旭宏提供團費金額五萬元以上之「旅行業代
    收轉付收據」，唐旭宏再委由林素零開立每人團費金額五萬
    元之「旅行業代收轉付收據」，林素零明知張唐素盆該次行
    程團費未達五萬元，仍於九十五年十二月二十八日或九十五
    年十二月二十九日以奇崴旅行社名義開立團費五萬元之不實
    會計原始憑證─「旅行業代收轉付收據」一紙供張唐素盆持
    交不知情之溪口鄉民代表會承辦人逄秀榕向溪口鄉民代表會
    辦理核銷出國考察費五萬元。
  (六)陳文俊、張清良於九十二年十二月二十九日至九十三年一月
    四日赴大陸地區江蘇省南京、無錫、蘇州、浙江省杭州、上
    海市等地考察，其行程委由奇崴旅行社以隨團旅遊方式辦理
    ，陳文俊、張清良均明知該行程每人團費（含機票、住宿、
    膳食、交通費、門票）僅為二萬八千五百元，竟分別與奇崴
    旅行社業務唐旭宏、負責人林素零共同基於違反商業會計法
    之犯意聯絡，要求唐旭宏提供每人團費金額四萬六千元之「
    旅行業代收轉付收據」，唐旭宏再委由林素零開立每人團費
    金額四萬六千元之「旅行業代收轉付收據」，林素零明知陳
    文俊、張清良該次行程每人團費未達四萬六千元，仍於九十
    三年一月五日至九十三年一月十三日間某日以奇崴旅行社名
    義開立每人團費四萬六千元之不實會計原始憑證─「旅行業
    代收轉付收據」二紙供陳文俊、張清良持交不知情之溪口鄉
    民代表會承辦人吳綬財向溪口鄉民代表會辦理核銷出國考察
    費各四萬六千元。
  (七)陳文俊、張清良於九十三年三月二十二日至九十三年三月三
    十一日赴大陸地區廣東省珠海、廣州、貴州省貴陽等地考察
    ，其行程委由交通旅行社股份有限公司（下稱交通旅行社）
    以隨團旅遊方式辦理，陳文俊、張清良均明知該行程每人團
    費（含機票、住宿、膳食、交通費、門票）僅為二萬六千元
    ，竟分別與交通旅行社業務經理兼領隊吳瑞麟、會計洪淑分
    共同基於違反商業會計法之犯意聯絡，要求吳瑞麟提供每人
    團費金額四萬九千元之「旅行業代收轉付收據」，吳瑞麟再
    委由洪淑分開立每人團費金額四萬九千元之「旅行業代收轉
    付收據」，洪淑分明知陳文俊、張清良該次行程每人團費未
    達四萬九千元，仍於九十三年三月二十二日以交通旅行社名
    義開立每人團費四萬九千元之不實會計原始憑證─「旅行業
    代收轉付收據」二紙供陳文俊、張清良持交不知情之溪口鄉
    民代表會承辦人吳綬財向溪口鄉民代表會辦理核銷出國考察
    費各四萬九千元。
  (八)賴俊吉於九十六年二月十八日至九十六年二月二十二日赴大
    陸地區廣東省深圳、珠海等地考察，其行程委由義美旅行社
    有限公司（下稱義美旅行社）以隨團旅遊方式辦理，賴俊吉
    明知該行程團費（含機票、住宿、膳食、交通費、門票）僅
    為二萬八千二百五十三元，竟分別與義美旅行社負責人匡立
    中、經理王仙桃共同基於違反商業會計法之犯意聯絡，要求
    匡立中提供團費金額五萬元以上之「旅行業代收轉付收據」
    ，匡立中再委由王仙桃開立每人團費金額五萬一千元之「旅
    行業代收轉付收據」，王仙桃明知賴俊吉該次行程團費未達
    五萬一千元，仍於九十六年二月五日以義美旅行社名義開立
    團費五萬一千元之不實會計原始憑證─「旅行業代收轉付收
    據」一紙供賴俊吉持交不知情之溪口鄉民代表會承辦人逄秀
    榕向溪口鄉民代表會辦理核銷出國考察費五萬元。
二、案經法務部調查局嘉義縣調查站移送臺灣嘉義地方法院檢察
    署檢察官偵查起訴。
    理  由
甲、程序方面：
    按被告以外之人於審判外之陳述，雖不符刑事訴訟法第一百
    五十九條之一至第一百五十九條之四之規定，而經當事人於
    審判程序同意作為證據，法院審酌該言詞陳述或書面陳述作
    成時之情況，認為適當者，亦得為證據；又當事人、代理人
    或辯護人於法院調查證據時，知有第一百五十九條第一項不
    得為證據之情形，而未於言詞辯論終結前聲明異議者，視為
    有前項之同意，刑事訴訟法第一百五十九條之五定有明文。
    而刑事訴訟法第一百五十九條之五之立法意旨在於傳聞證據
    未經當事人之反對詰問予以核實，原則上先予排除。惟若當
    事人已放棄反對詰問權，於審判程序中表明同意該等傳聞證
    據可作為證據；或於言詞辯論終結前未聲明異議，基於尊重
    當事人對傳聞證據之處分權，及證據資料愈豐富，愈有助於
    真實發見之理念，上開傳聞證據亦均得資為證據。經查，本
    判決所引用之供述證據及具有傳聞性質之書面證據，本院審
    理時提示予檢察官、被告及其辯護人均表示對於證據能力無
    意見，同意列為證據（見本院卷第一○一至一一二頁），經
    審酌上開證據製作時之情況，並無違法不當之情事，認為以
    之作為證據應屬適當，且採納為證據，尚無礙於被告與辯護
    人於程序上之彈劾詰問權利，而認上開證據（含傳聞證據）
    合於刑事訴訟法第一百五十九條之五等規定，具有證據能力
    。至於其餘非供述證據均經法定程序取得，無不得為證據之
    情形，自亦有證據能力，合先敘明。
乙、實體方面：
壹、有罪部分：
一、認定犯罪事實所憑之證據及理由：
  (一)上開犯罪事實一(一)部分，業據被告【劉耀淳】於調查站（見
    第八五一號偵查卷(一)第一二一頁背面）、警詢（見第一七一
    三號偵查卷第八七至九○頁）、偵查（見第八五一號偵查卷
    (一)第一三四、一三五頁）、原審（見原審卷(一)第一七七頁、
    原審卷(四)第一八四頁、原審卷(五)第九一、九二頁、原審卷(六)
    第一○三、一○四頁）、本院（見本院卷第一九五頁背面）
    ，被告【王春森】於調查站（見第八五一號偵查卷(一)第一○
    六、一○七頁）、警詢（見第一七一三號偵查卷第九五、九
    六頁）、偵查（見第八五一號偵查卷(一)第一二五頁）、原審
    （見原審卷(一)第一七七、一七八頁、原審卷(四)第一八四頁、
    原審卷(五)第九二頁、原審卷(六)第七、一○三、一○四頁）、
    本院（見本院卷第一九五頁背面），被告【王建男】於調查
    站（見第八五一號偵查卷(一)第一一○、一一一頁）、警詢（
    見第一七一三號偵查卷第一○三、一○四頁）、偵查（見第
    八五一號偵查卷(一)第一二七、一二八頁）、原審（見原審卷
    (一)第一七八頁、原審卷(三)第八九頁、原審卷(四)第一八四頁、
    原審卷(五)第九二頁、原審卷(六)第七、一○三、一○四頁）、
    本院（見本院卷第一九五頁背面）供承不諱；核與證人即飛
    馬旅行社會計【吳雅靖】於原審具結證稱：被告劉耀淳、王
    春森、王建男參加飛馬旅行社九十三年四月中國大陸昆明旅
    行團，實際收取每人團費二萬五千元，伊依照業務何嬿婷之
    指示開立三張團費金額各五萬一千元之「旅行業代收轉付收
    據」交給業務何嬿婷等語（見原審卷(三)第八五至八八頁），
    證人即飛馬旅行社業務【何嬿婷】於原審具結證稱：本件是
    楊香櫻請伊去與王建男接洽，伊有向會計吳雅靖轉達客人希
    望開立「旅行業代收轉付收據」，經過公司同意後才開立「
    旅行業代收轉付收據」，是會計吳雅靖開立給伊，伊直接拿
    去代表會等語（見原審卷(五)第九五、九六頁），證人即飛馬
    旅行社總經理【楊香櫻】於調查站詢問時證述：當時招攬之
    業務員何嬿婷交給會計團費時，交代要配合客戶劉耀淳、王
    春森、王建男，開立給該三人「旅行業代收轉付收據」所載
    團費金額均為五萬一千元等語（見第八五一號偵查卷(一)第一
    八頁背面）相符；並有飛馬旅行社「旅行業代收轉付收據」
    （見第八五一號偵查卷(二)第二○、二七、二九頁）、飛馬假
    期昆大麗八天行程表（見原審卷(五)第六八、六九頁）、出國
    案件請示單（見原審卷(五)第一三七至一三九頁）、九十三年
    度因公派員出國工作計畫（見原審卷(五)第一四一頁）、溪口
    鄉民代表會因公派赴國外工作人員考察預定行程表（見原審
    卷(五)第一四○頁）、溪口鄉民代表會支出傳票（見第八五一
    號偵查卷(二)第一八頁）及溪口鄉民代表會代表出國補助費印
    領清冊（見第八五一號偵查卷(二)第一九頁）附卷可稽；堪認
    被告劉耀淳、王春森、王建男此部分任意性自白均與事實相
    符，應屬可信。
  (二)上開犯罪事實一(二)部分，業據被告【劉耀淳】於調查站（見
    第八五一號偵查卷(一)第一二一頁背面、第一二二頁）、偵查
    （見第八五一號偵查卷(一)第一三五、一三六頁）、原審（見
    原審卷(一)第一七七頁、原審卷(四)第一八四、二○五頁、原審
    卷(五)第九二頁、原審卷(六)第六、一○五、一○六頁）、本院
    （見本院卷第一九五頁背面），被告【王春森】於調查站（
    見第八五一號偵查卷(一)第一○七、一○八頁）、偵查（見第
    八五一號偵查卷(一)第一二五頁）、原審（見原審卷(一)第一七
    七、一七八頁、原審卷(四)第一八四、二○四頁、原審卷(五)第
    九二頁、原審卷(六)第七、一○五、一○六頁）、本院（見本
    院卷第一九五頁背面），被告【王建男】於調查站（見第八
    五一號偵查卷(一)第一一一、一一二頁）、警詢（見第一七一
    三號偵查卷第一○三、一○四頁）、偵查（見第八五一號偵
    查卷(一)第一二八頁）、原審（見原審卷(一)第一七八頁、原審
    卷(四)第一八四、二○三、二○四頁、原審卷(五)第九二、九七
    頁、原審卷(六)第七、一○五、一○六頁）、本院（見本院卷
    第一九五頁背面）均供承不諱；核與證人即天山旅行社副總
    經理【林煜烈】於原審具結證稱：當初曾武雄要求伊開立三
    張「旅行業代收轉付收據」，伊請天山旅行社負責人陳添丁
    開立五萬元之「旅行業代收轉付收據」一紙，另外二紙伊請
    國盛旅行社之名義開立「旅行業代收轉付收據」，曾武雄再
    到天山旅行社拿該三紙「旅行業代收轉付收據」，原本交給
    曾武雄時，買受人就已經填載溪口鄉代表會等語（見原審卷
    (五)第一○九至一一○頁），證人即國盛旅行社總經理【李士
    勳】於原審具結證稱：該二紙「旅行業代收轉付收據」確實
    是由國盛旅行社開立的，是與國盛旅行社陳瓊玉接洽開立給
    天山旅行社等語（見原審卷(五)第一一三至一一四頁）相符；
    並有天山旅行社「旅行業代收轉付收據」（見第八五一號偵
    查卷(二)第三九頁〈被告王春森〉）、國盛旅行社「旅行業代
    收轉付收據」（見第八五一號偵查卷(二)第三五、三七頁〈被
    告劉耀淳、王建男〉）、郴州、莽山精華八日遊行程表（見
    第八五一號偵查卷(二)第一二三、一二四頁）、出國案件請示
    單（見第八五一號偵查卷(二)第一一七至一一九頁）、嘉義縣
    溪口鄉九十五年度因公派員出國工作計畫（見第八五一號偵
    查卷(二)第一二一頁）、嘉義縣溪口鄉因公派赴國外工作人員
    考察預定行程表（見第八五一號偵查卷(二)第一二二頁）、溪
    口鄉民代表會支出傳票（見第八五一號偵查卷(二)第三一至三
    三頁）及溪口鄉民代表會代表出國補助費領訖收據（見第八
    五一號偵查卷(二)第三四頁）附卷可稽，堪認被告劉耀淳、王
    春森、王建男此部分任意性自白均與事實相符，應屬可信。
  (三)上開犯罪事實一(三)部分，業據被告【張唐素盆】於調查站（
    見第八五一號偵查卷(一)第一四○頁）、警詢（見第一七一三
    號偵查卷第二六頁）、偵查（見第八五一號偵查卷(一)第一五
    七頁）、原審（見原審卷(一)第一八七頁、原審卷(四)第一八五
    頁、原審卷(六)第七、一○七、一○八頁）、本院（見本院卷
    第一九五頁背面），被告【張翠柳】於調查站（見第八五一
    號偵查卷(一)第一五一、一五二頁）、警詢（見第一七一三號
    偵查卷第三二至三五頁）、偵查（見第八五一號偵查卷(一)第
    一六一頁）、原審（見原審卷(一)第一八七頁、原審卷(四)第一
    八五頁、原審卷(六)第七、一○七、一○八頁）、本院（見本
    院卷第一九五頁背面至第一九六頁正面）供承不諱；核與證
    人即奇崴旅行社業務兼領隊【唐旭宏】於原審具結證稱：伊
    有於九十二年十一月帶被告張唐素盆、張翠柳出團至中國大
    陸上海等地，「旅行業代收轉付收據」上之金額是由被告張
    唐素盆、張翠柳告訴伊如何開立等語（見原審卷(三)第一○九
    、一一三頁），證人即奇崴旅行社負責人【林素零】於原審
    具結證稱：被告張唐素盆、張翠柳部分，是業務說要開多少
    ，伊就開多少金額之收據給業務等語（見原審卷(三)第一三○
    頁）相符；並有奇崴旅行社「旅行業代收轉付收據」（見第
    八五一號偵查卷(二)第四七、四八頁）、奇崴旅行社乾隆皇江
    南水鄉古鎮豪華八日遊行程表（見第八五一號偵查卷(二)第一
    八八至一九○頁）、出國案件請示單（見第八五一號偵查卷
    (二)第一二五、一二六頁）、嘉義縣溪口鄉九十二年度因公派
    員出國工作計畫（見第八五一號偵查卷(二)第一二八頁）、溪
    口鄉民代表會因公派赴國外出差人員考察預定行程表（見第
    八五一號偵查卷(二)第一二七頁）、溪口鄉民代表會支出傳票
    （見第八五一號偵查卷(二)第四四頁）及溪口鄉民代表會九十
    二年代表出國考察補助費印領清冊（見第八五一號偵查卷(二)
    第四五頁）附卷可稽，堪認被告張唐素盆、張翠柳此部分任
    意性自白均與事實相符，應屬可信。
  (四)上開犯罪事實一(四)部分，業據被告【張唐素盆】於調查站（
    見第八五一號偵查卷(一)第一四一至一四二頁）、警詢（見第
    一七一三號偵查卷第二六頁）、偵查（見第八五一號偵查卷
    (一)第一五七、一五八頁）、原審（見原審卷(一)第一八七頁、
    原審卷(四)第一八五頁、原審卷(六)第七、一○九、一一○頁）
    、本院（見本院卷第一九五頁背面），被告【張翠柳】於調
    查站（見第八五一號偵查卷(一)第一五二、一五三頁）、偵查
    （見第八五一號偵查卷(一)第一六一頁）、原審（見原審卷(一)
    第一八七、一八八頁、原審卷(四)第一八五頁、原審卷(六)第七
    、一○九、一一○頁）、本院（見本院卷第一九五頁背面至
    第一九六頁正面）供承不諱；核與證人即奇崴旅行社業務兼
    領隊【唐旭宏】於原審審理時具結證稱：伊有於九十三年十
    一月帶被告張唐素盆、張翠柳出團至中國大陸北京，該團「
    旅行業代收轉付收據」金額各五萬元，是被告張唐素盆、張
    翠柳告訴伊的等語（見原審卷(三)第一○九、一一三頁），證
    人即奇崴旅行社負責人【林素零】於原審具結證稱：被告張
    唐素盆、張翠柳部分，是業務說要開多少，伊就開多少金額
    之收據給業務等語（見原審卷(三)第一三○頁）相符；並有奇
    崴旅行社「旅行業代收轉付收據」（見第八五一號偵查卷(二)
    第五一、五三頁）、出國案件請示單（見第八五一號偵查卷
    (二)第一二九、一三○頁）、溪口鄉民代表會九十三年度因公
    派員出國工作計畫（見第八五一號偵查卷(二)第一三一頁）、
    溪口鄉民代表會因公派赴國外出差人員考察預定行程表（見
    第八五一號偵查卷(二)第一三二頁）、溪口鄉民代表會支出傳
    票（見第八五一號偵查卷(二)第四九頁）及溪口鄉民代表會代
    表出國補助費領訖收據（見第八五一號偵查卷(二)第五○、五
    二頁）附卷可稽，堪認被告張唐素盆、張翠柳此部分任意性
    自白均與事實相符，應屬可信。
  (五)上開犯罪事實一(五)部分，業據被告【張唐素盆】於調查站（
    見第八五一號偵查卷(一)第一四二頁）、警詢（見第一七一三
    號偵查卷第二六、二七頁）、原審（見原審卷(一)第一八七頁
    、原審卷(四)第一八五頁、原審卷(六)第七、一一○、一一一頁
    ）、本院（見本院卷第一九五頁背面）供承不諱；核與證人
    即奇崴旅行社業務兼領隊【唐旭宏】於原審具結證稱：伊有
    於九十五年十一月帶被告張唐素盆出團至中國大陸桂林等地
    ，該團「旅行業代收轉付收據」上之金額是被告張唐素盆告
    訴伊的等語（見原審卷(三)第一○九、一一三頁），證人即奇
    崴旅行社負責人【林素零】於原審具結證稱：被告張唐素盆
    部分，是業務說要開多少，伊就開多少金額之收據給業務等
    語（見原審卷(三)第一三○頁）相符；並有奇崴旅行社「旅行
    業代收轉付收據」（見第八五一號偵查卷(二)第五九頁）、奇
    崴旅行社深圳桂林六日遊行程表（見第八五一號偵查卷(二)第
    九三、九四頁）、出國案件請示單（見第八五一號偵查卷(二)
    第一三六頁）、嘉義縣溪口鄉九十五年度因公派員出國工作
    計畫（見第八五一號偵查卷(二)第一四七頁）、嘉義縣溪口鄉
    因公派赴國外工作人員考察預定行程表（見原審卷(五)第一四
    四頁）、溪口鄉民代表會支出傳票（見第八五一號偵查卷(二)
    第五六頁）及溪口鄉民代表會代表出國補助費領訖收據（見
    第八五一號偵查卷(二)第五八頁）附卷可稽，堪認被告張唐素
    盆此部分任意性自白與事實相符，應屬可信。
  (六)上開犯罪事實一(六)部分，業據被告【陳文俊】於調查站（見
    第八五一號偵查卷(一)第一四五頁）、警詢（見第一七一三號
    偵查卷第四○至四三頁）、偵查（見第八五一號偵查卷(一)第
    一五八、一五九頁）、原審（見原審卷(二)第三頁、原審卷(四)
    第一八五、二○二頁、原審卷(六)第七、一一一至一一三頁）
    、本院（見本院卷第一九六頁正面），被告【張清良】於調
    查站（見第八五一號偵查卷(一)第一四八頁）、警詢（見第一
    七一三號偵查卷第五○至五三頁）、偵查（見第八五一號偵
    查卷(一)第一六○頁）、原審（見原審卷(二)第三、四頁、原審
    卷(四)第一八五、二○二頁、原審卷(六)第七、一一一至一一三
    頁）、本院（見本院卷第一九六頁正面）供承不諱；核與證
    人即奇崴旅行社負責人【林素零】於調查站詢問時證述：被
    告陳文俊、張清良二人有參加奇崴旅行社於九十二年十二月
    二十九日至九十三年一月四日辦理前往大陸上海等地之出國
    旅行團，團費約各為二萬八千五百元，奇崴旅行社有應其二
    人之要求開立買受人分別為陳文俊、張清良、團費金額各為
    四萬六千元之「旅行業代收轉付收據」二紙等語（見第八五
    一號偵查卷(一)第一五頁背面至第一六頁正面），於原審具結
    證稱：伊忘記奇崴旅行社於九十二年十二月二十九日至九十
    三年一月四日有無幫被告陳文俊、張清良辦理前往大陸上海
    等地出國考察行程，伊有開立買受人分別為陳文俊、張清良
    、團費金額各為四萬六千元之「旅行業代收轉付收據」二紙
    ，團費金額是業務唐旭宏叫伊填載的等語（見原審卷(三)第一
    三○至一三一頁、第一三七頁）相符；並有奇崴旅行社「旅
    行業代收轉付收據」（見第八五一號偵查卷(二)第六八、六九
    頁）、出國案件請示單（見第八五一號偵查卷(二)第一三七、
    一三八頁）、溪口鄉民代表會九十二年度因公派員出國工作
    計畫（見第八五一號偵查卷(二)第一四○頁）、溪口鄉民代表
    會因公派赴國外出差人員預定行程表（見第八五一號偵查卷
    (二)第一三九頁）、溪口鄉民代表會支出傳票（見第八五一號
    偵查卷(二)第六六頁）及溪口鄉民代表會代表出國補助費領訖
    收據（見第八五一號偵查卷(二)第六七頁）附卷可稽，堪認被
    告陳文俊、張清良此部分任意性自白均與事實相符，應屬可
    信。
  (七)上開犯罪事實一(七)部分，業據被告【陳文俊】於調查站（見
    第八五一號偵查卷(一)第一四五、一四六頁）、警詢（見第一
    七一三號偵查卷第四○至四三頁）、偵查（見第八五一號偵
    查卷(一)第一五八頁）、原審（見原審卷(二)第三頁、原審卷(四)
    第一八五、二○二、二○三頁、原審卷(六)第七、一一四、一
    一五頁）、本院（見本院卷第一九六頁正面），被告【張清
    良】於調查站（見第八五一號偵查卷(一)第一四九頁）、警詢
    （見第一七一三號偵查卷第五○至五三頁）、偵查（見第八
    五一號偵查卷(一)第一六○頁）、原審（見原審卷(二)第四頁、
    原審卷(四)第一八五、二○二、二○三頁、原審卷(六)第七、一
    一四、一一五頁）、本院（見本院卷第一九六頁正面）供承
    不諱；核與證人即交通旅行社業務經理兼領隊【吳瑞麟】於
    調查站詢問時證述：交通旅行社於九十三年三月二十二日至
    九十三年三月三十一日辦理前往大陸珠海等地之出國旅行團
    團員中有被告陳文俊、張清良二人，向該二人收取之團費約
    各二萬六千元，是應被告陳文俊、張清良二人要求開立買受
    人分別為陳文俊、張清良、團費金額各為四萬九千元之「旅
    行業代收轉付收據」二紙等語（見第八五一號偵查卷(一)第二
    六至二七頁）；證人即交通旅行社會計【洪淑分】於原審具
    結證稱：被告陳文俊、張清良參加交通旅行社於九十三年三
    月二十二日至九十三年三月三十一日辦理前往大陸珠海等地
    旅行團，買受人分別為陳文俊、張清良、團費金額各為四萬
    九千元之「旅行業代收轉付收據」二紙是伊開立等語（見原
    審卷(三)第一四三至一四四頁、第一四六至一四七頁）相符；
    並有交通旅行社「旅行業代收轉付收據」（見第八五一號偵
    查卷(二)第七五、七六頁）、交通旅行社繽紛貴州花之旅九日
    遊行程表（見第八五一號偵查卷(二)第七九至八一頁）、出國
    案件請示單（見原審卷(五)第一四六、一四七頁）、九十三年
    度因公派員出國工作計畫（見原審卷(五)第一四九頁）、溪口
    鄉民代表會因公派赴國外出差人員考察預定行程表（見原審
    卷(五)第一四八頁）、溪口鄉民代表會支出傳票（見第八五一
    號偵查卷(二)第七三頁）及溪口鄉民代表會九十三年代表出國
    補助費印領清冊（見第八五一號偵查卷(二)第七四頁）附卷可
    稽，堪認被告陳文俊、張清良此部分任意性自白均與事實相
    符，應屬可信。
  (八)上開犯罪事實一(八)部分，業據被告【賴俊吉】於調查站（見
    第八五一號偵查卷(一)第一一五至一一七頁）、警詢（見第一
    七一三號偵查卷第七七至七九頁）、偵查（見第八五一號偵
    查卷(一)第一三二、一三三頁）、原審（見原審卷(一)第一七○
    頁、原審卷(三)第七四頁、原審卷(四)第一八四頁、原審卷(五)第
    一二二頁、原審卷(六)第七、一一八、一一九頁）、本院（見
    本院卷第一九五頁背面）供承不諱；核與證人即義美旅行社
    負責人【匡立中】於調查站詢問時證述：當時賴俊吉要求義
    美旅行社將其全家團費十六萬九千五百二十元（平均每人團
    費二萬八千二百五十三元），開立一張買受人為賴俊吉、金
    額為五萬一千元之「旅行業代收轉付收據」等語（見第八五
    一號偵查卷(一)第四○至四一頁），於原審具結證稱：義美旅
    行社開立五萬一千元之「旅行業代收轉付收據」，是應被告
    賴俊吉要求，然後指示王仙桃填載開立等語（見原審卷(三)第
    七二頁）；證人即義美旅行社經理【王仙桃】於原審具結證
    稱：義美旅行社開立五萬一千元之「旅行業代收轉付收據」
    ，是匡立中要伊問客人怎麼開而由伊於九十六年二月五日開
    立等語（見原審卷(五)第一二三至一二四頁）相符；並有義美
    旅行社「旅行業代收轉付收據」（見第八五一號偵查卷(二)第
    一○二頁）、義美旅行社澳門、珠海、深圳五日遊行程表（
    見第八五一號偵查卷(二)第一五六、一五七頁）、出國案件請
    示單（見第八五一號偵查卷(二)第一五二頁）、嘉義縣溪口鄉
    九十六年度因公派員出國工作計畫（見第八五一號偵查卷(二)
    第一五五頁）、溪口鄉民代表會因公派赴國外出差人員預定
    行程表（見第八五一號偵查卷(二)第一五四頁）、溪口鄉民代
    表會支出傳票（見第八五一號偵查卷(二)第九六頁）及溪口鄉
    民代表會代表出國補助費領訖收據（見第八五一號偵查卷(二)
    第九七頁）附卷可稽，堪認被告賴俊吉此部分任意性自白與
    事實相符，應屬可信。
  (九)綜上所述，被告劉耀淳、王春森、王建男、賴俊吉、張唐素
    盆、張翠柳、陳文俊、張清良上開犯行，業經各該被告自白
    不諱，佐以前揭補強證據，足認與事實相符，是各該被告此
    部分之犯罪事實，事證明確，堪以認定，應依法論科。
二、論罪科刑：
  (一)新舊法比較適用：
  1.被告劉耀淳、王春森、王建男、張唐素盆、張翠柳、陳文俊
    、張清良為上開犯罪事實一(一)、(三)、(四)、(六)、(七)行為後，商
    業會計法於九十五年五月二十四日修正公布並於同日施行，
    修正前商業會計法第七十一條第一款規定：「商業負責人、
    主辦及經辦會計人員或依法受託代他人處理會計事務之人員
    有左列情事之一者，處五年以下有期徒刑、拘役或科或併科
    新臺幣十五萬元以下罰金：一、以明知為不實之事項，而填
    製會計憑證或記入帳冊者」，修正後規定：「商業負責人、
    主辦及經辦會計人員或依法受託代他人處理會計事務之人員
    有下列情事之一者，處五年以下有期徒刑、拘役或科或併科
    新臺幣六十萬元以下罰金：一、以明知為不實之事項，而填
    製會計憑證或記入帳冊」，是上開規定修正後業已提高其罰
    金刑，新舊法比較之結果，應以修正前之規定較有利於被告
    劉耀淳、王春森、王建男、張唐素盆、張翠柳、陳文俊、張
    清良，自應適用修正前之規定。
  2.被告劉耀淳、王春森、王建男、張唐素盆、張翠柳、陳文俊
    、張清良為上開犯罪事實一(一)、(三)、(四)、(六)、(七)行為後，刑
    法於九十四年二月二日修正公布，並於九十五年七月一日施
    行，有關本案情形：
  (1)商業會計法第七十一條第一款之罪之法定本刑中關於罰金刑
    最低額部分，依修正後刑法第三十三條第五款規定為「新臺
    幣一千元以上，以百元計算之」，較舊法所定罰金最低額為
    「銀元一元以上」為重，以修正前之規定為有利於被告劉耀
    淳、王春森、王建男、張唐素盆、張翠柳、陳文俊、張清良
    。
  (2)修正前刑法第二十八條規定：「二人以上共同實施犯罪之行
    為，皆為正犯」；修正後同法第二十八條則規定：「二人以
    上共同實行犯罪之行為，皆為正犯」。其修正目的係在釐清
    陰謀共同正犯、預備共同正犯、共謀共同正犯是否合乎本條
    規定之正犯要件。本案被告劉耀淳、王春森、王建男、張唐
    素盆、張翠柳、陳文俊、張清良所犯之罪均屬實行犯罪行為
    之正犯，不論依修正前或修正後規定，均成立共同正犯，自
    不生新舊法比較之問題（最高法院九十九年度台上字第六二
    七○號、九十九年度台上字第六○四三號、九十八年度台上
    字第五○四七號判決意旨參照）。
  (3)刑法第三十一條第一項已從「因身分或其他特定關係成立之
    罪，其共同實施或教唆幫助者，雖無特定關係，仍以共犯論
    。」修正為「因身分或其他特定關係成立之罪，其共同實行
    、教唆或幫助者，雖無特定關係，仍以正犯或共犯論。但得
    減輕其刑」，自以修正後之「得減輕其刑」，較有利於被告
    劉耀淳、王春森、王建男、張唐素盆、張翠柳、陳文俊、張
    清良。
  (4)刑法第五十六條連續犯之規定業予刪除，連續犯之規定經刪
    除後，數行為將予分論併罰，而數罪併罰之結果較論以連續
    犯之裁判上一罪之情形為重。經比較新舊法結果，自以行為
    時舊法之規定有利於被告劉耀淳、王春森、王建男、張唐素
    盆、張翠柳、陳文俊、張清良，自應適用舊法之規定，亦即
    仍依連續犯之規定論處。
  (5)修正前刑法第五十一條規定：「數罪併罰，分別宣告其罪之
    刑，依左列各款定其應執行者：」其中第五款規定：「宣告
    多數有期徒刑者，於各刑中之最長期以上，各刑合併之刑期
    以下，定其刑期。但不得逾二十年。」修正後刑法第五十一
    條第五款規定：「宣告多數有期徒刑者，於各刑中之最長期
    以上，各刑合併之刑期以下，定其刑期。但不得逾三十年」
    比較結果，修正後刑法並非較有利於被告劉耀淳、王春森、
    王建男、張唐素盆、張翠柳、陳文俊、張清良，依刑法第二
    條第一項前段之規定，仍應依修正前刑法第五十一條規定，
    定其應執行之刑。
  (6)綜其全部罪刑之結果而為比較後：
    就被告劉耀淳、王春森、王建男（犯罪事實一(一)）部分，
      舊法關於罰金刑規定，雖較有利於被告劉耀淳、王春森、
      王建男，惟本件並未科以罰金之刑，且修正後刑法第三十
      一條第一項有得減輕其刑之規定，衡諸比較新舊法之結果
      ，應依刑法第二條第一項前段之規定，適用修正後刑法之
      相關規定予以處斷。
    就被告張唐素盆、張翠柳（犯罪事實一(三)、(四)）、陳文俊
      、張清良（犯罪事實一(六)、(七)）部分，因其之行為可成立
      刑法修正前之連續犯（詳如後述），此較諸分論併罰對被
      告張唐素盆、張翠柳、陳文俊、張清良有利，縱依修正後
      刑法第三十一條第一項有得減輕其刑之規定，衡諸比較新
      舊法之結果，仍應依刑法第二條第一項前段之規定，適用
      修正前刑法之相關規定（刑法第二十八條部分不生新舊法
      比較之問題，已如前述，是刑法第二十八條除外）予以處
      斷。
  (7)至於易刑處分，雖亦應比較適用最有利於行為人之法律，但
    因與「罪刑」無關，則毋庸參與綜合比較，得分別適用有利
    於行為人之法律（最高法院九十七年度台上字第四八二九號
    、九十七年度台上字第三一一七號判決參照）。關於易科罰
    金之折算標準，依修正前刑法第四十一條第一項前段、廢止
    前罰金罰鍰提高標準條例第二條，以銀元三百元即新臺幣九
    百元折算一日，修正後提高為以新臺幣一千元、二千元或三
    千元折算一日，經比較新舊法，以行為時之舊法有利於被告
    劉耀淳、王春森、王建男、張唐素盆、張翠柳、陳文俊、張
    清良。
  (二)查本案之「旅行業代收轉付收據」係屬記載旅行社收受款項
    所出具之證明收據，屬商業會計法所稱商業會計憑證之原始
    憑證，故核被告劉耀淳、王春森、王建男、張唐素盆、張翠
    柳、陳文俊、張清良就上開犯罪事實一(一)、(三)、(四)、(六)、(七)
    所為，係成立修正前商業會計法第七十一條第一款之填製不
    實會計憑證罪；被告劉耀淳、王春森、王建男、張唐素盆、
    賴俊吉就上開犯罪事實一(二)、(五)、(八)所為，係成立修正後商
    業會計法第七十一條第一款之填製不實會計憑證罪。再商業
    會計法第七十一條第一款之罪，與刑法第二百十五條之業務
    文書登載不實罪屬法規競合關係，依特別法優於普通法之原
    則，應優先適用前者之罰則，不另論以刑法第二百十五條之
    業務文書登載不實罪（最高法院九十二年度台上字第六七九
    二號判決意旨參照）。公訴意旨雖認被告劉耀淳、王春森、
    王建男、張唐素盆、張翠柳、陳文俊、張清良、賴俊吉所為
    係涉犯刑法第二百十六條、第二百十五條之行使業務上登載
    不實文書罪嫌，惟業經檢察官於原審當庭更正（見原審卷(六)
    第一○一頁），附此敘明。又被告劉耀淳、王春森、王建男
    與楊香櫻、吳雅靖、何嬿婷間就上開犯罪事實一(一)部分，有
    犯意聯絡及行為分擔，皆為共同正犯；被告劉耀淳、王春森
    、王建男與曾武雄、林煜烈、陳添丁、陳瓊玉間就上開犯罪
    事實一(二)部分，有犯意聯絡及行為分擔，皆為共同正犯；被
    告張唐素盆、張翠柳與唐旭宏、林素零間就上開犯罪事實一
    (三)、(四)部分，有犯意聯絡及行為分擔，皆為共同正犯；被告
    張唐素盆與唐旭宏、林素零間就上開犯罪事實一(五)部分，有
    犯意聯絡及行為分擔，為共同正犯；被告陳文俊、張清良與
    唐旭宏、林素零間就上開犯罪事實一(六)部分，有犯意聯絡及
    行為分擔，皆為共同正犯；被告陳文俊、張清良與吳瑞麟、
    洪淑分間就上開犯罪事實一(七)部分，有犯意聯絡及行為分擔
    ，皆為共同正犯；被告賴俊吉與匡立中、王仙桃就上開犯罪
    事實一(八)部分，有犯意聯絡及行為分擔，皆為共同正犯。被
    告劉耀淳、王春森、王建男、張唐素盆、張翠柳、陳文俊、
    張清良、賴俊吉雖非商業負責人，惟其等與上開人士共同犯
    修正前、後商業會計法第七十一條第一款之填載不實會計憑
    證罪（詳如前述），被告劉耀淳、王春森、王建男（犯罪事
    實一(一)(二)部分）、張唐素盆（犯罪事實一(五)部分）、賴俊吉
    （犯罪事實一(八)部分）應依修正後刑法第三十一條第一項規
    定，被告張唐素盆、張翠柳（犯罪事實一(三)、(四)部分）、陳
    文俊、張清良（犯罪事實一(六)、(七)部分）則應依修正前刑法
    第三十一條第一項規定，均仍以共犯論。被告劉耀淳、王春
    森、王建男（犯罪事實一(一)(二)部分）、張唐素盆（犯罪事實
    一(五)部分）、賴俊吉（犯罪事實一(八)部分）爰依刑法第三十
    一條第一項但書規定減輕其刑。又被告張唐素盆、張翠柳（
    犯罪事實一(三)、(四)部分）、陳文俊、張清良（犯罪事實一(六)
    、(七)部分）先後多次填製不實會計憑證之犯行，均時間緊接
    ，犯罪構成要件相同，顯均係基於概括犯意為之，均應各依
    修正前刑法第五十六條規定以一罪論，並加重其刑。被告劉
    耀淳、王春森、王建男所犯上開犯罪事實一(一)、(二)填製不實
    會計憑證各罪；被告張唐素盆所犯上開犯罪事實一(三)、(四)連
    續填製不實會計憑證及(五)填製不實會計憑證各罪，犯意各別
    ，行為互殊，應分論併罰。
  (三)撤銷改判部分（即被告劉耀淳、王春森、王建男於九十三年
    四月十二日至九十三年四月十九日赴大陸地區雲南省昆明、
    大理、麗江等地考察部分）：
  1.原審以被告劉耀淳、王春森、王建男就上開犯罪事實一(一)部
    分之犯行，罪證明確，應予論罪科刑，固非無見；惟查：被
    告劉耀淳、王春森、王建男於九十三年四月十二日至九十三
    年四月十九日赴大陸地區雲南省昆明、大理、麗江等地考察
    ，並委由飛馬旅行社以隨團旅遊方式辦理，被告劉耀淳、王
    春森、王建男均明知該行程每人團費僅為二萬五千元，分別
    與飛馬旅行社總經理楊香櫻、會計吳雅靖、業務員何嬿婷共
    同基於違反商業會計法之犯意聯絡，由楊香櫻委由何嬿婷應
    王建男要求提供每人團費金額五萬元以上之「旅行業代收轉
    付收據」，何嬿婷再委由吳雅靖於九十三年四月間某日以飛
    馬旅行社名義開立每人團費金額五萬一千元之「旅行業代收
    轉付收據」之不實會計原始憑證三紙供被告劉耀淳、王春森
    、王建男持向溪口鄉民代表會辦理核銷出國考察費各五萬元
    等情，業據本院認定如上（理由詳如乙壹一之(一)所述），是
    以被告劉耀淳、王春森、王建男與楊香櫻、吳雅靖、何嬿婷
    間就上開犯罪事實有犯意聯絡及行為分擔，皆為共同正犯。
    原審漏未審認何嬿婷就上開犯罪事實亦為共同正犯，尚有未
    洽。
  2.公訴人上訴意旨指稱原判決關於被告劉耀淳、王春森、王建
    男申領上開九十三年四月十二日至九十三年四月十九日赴大
    陸地區雲南省昆明、大理、麗江等地出國考察費用各五萬元
    之認事用法尚嫌未洽（詳如後述不另為無罪諭知部分）等語
    ，指摘原判決該部分不當，而其上訴效力因裁判上一罪關係
    及於上開有罪部分，均為本院審理範圍，而公訴人此部分之
    上訴意旨雖無理由（詳如後述不另為無罪諭知部分），惟原
    判決此有罪部分與其有裁判上一罪之不另為無罪諭知部分，
    既有上開不當之處，基於審判不可分之關係，自屬無可維持
    ，應由本院將原判決關於被告劉耀淳、王春森、王建男於九
    十三年四月十二日至九十三年四月十九日赴大陸地區雲南省
    昆明、大理、麗江等地考察部分及定應執行刑部分均撤銷改
    判（不另為無罪諭知部分詳如後述）。爰審酌被告劉耀淳係
    國中畢業、被告王春森係國中畢業、王建男係五專畢業之智
    識程度，被告劉耀淳、王春森、王建男均身為民意代表，未
    能以身作則，為求便宜行事，竟主動要求旅行業者開立不實
    之旅行業代收轉付收據作為出國報帳核銷之用，所為應無足
    取，惟其等於犯罪後均已於原審及本院審理時坦承犯行，尚
    知悔悟等一切情狀，爰分別量處如主文第二項所示之刑，並
    各諭知易科罰金之折算標準。再按犯罪在中華民國九十六年
    四月二十四日以前者，除本條例另有規定外，依下列規定減
    刑：一、死刑減為無期徒刑。二、無期徒刑減為有期徒刑二
    十年。三、有期徒刑、拘役或罰金，減其刑期或金額二分之
    一，中華民國九十六年罪犯減刑條例第二條第一項定有明文
    。查被告劉耀淳、王春森、王建男就上開犯罪事實一(一)部分
    之犯罪時間均在中華民國九十六年四月二十四日以前，復無
    不得減刑之例外情形，自合於上開條例第二條第一項第三款
    之規定，應分別減其宣告刑二分之一，並諭知易科罰金之折
    算標準。
  (四)上訴駁回部分（即上開犯罪事實一(二)至(八)部分）：
  1.原審以被告劉耀淳、王春森、王建男、賴俊吉、張唐素盆、
    張翠柳、陳文俊、張清良上開犯行，罪證明確，因予適用商
    業會計法第七十一條第一款（修正前、後），刑法第二條第
    一項、第十一條前段、第二十八條、第三十一條第一項（修
    正前、後）、第五十六條（修正前）、第三十三條第五款（
    修正前）、第五十一條第五款（修正前）、第四十一條第一
    項前段（修正前、後）、第七十四條第一項第一款、第二項
    第四款，罰金罰鍰提高標準條例第二條（廢止前），中華民
    國九十六年罪犯減刑條例第二條第一項第三款、第七條、第
    十條第一項等規定，並審酌被告劉耀淳係國中畢業、被告王
    春森係國中畢業、王建男係五專畢業、張唐素盆係國中畢業
    、被告張翠柳係高職畢業、被告陳文俊係小學畢業、被告張
    清良係高中畢業、被告賴俊吉係專科畢業之智識程度，被告
    劉耀淳、王春森、王建男、張唐素盆、張翠柳、賴俊吉、陳
    文俊、張清良均身為民意代表，未能以身作則，為求便宜行
    事，竟主動要求旅行業者開立不實之旅行業代收轉付收據作
    為出國報帳核銷之用，所為實屬不當，惟犯罪後均已於審理
    時坦承犯行等一切情狀，分別量處如附表所示之刑，並各諭
    知易科罰金之折算標準。再按犯罪在中華民國九十六年四月
    二十四日以前者，除本條例另有規定外，依下列規定減刑：
    一、死刑減為無期徒刑。二、無期徒刑減為有期徒刑二十年
    。三、有期徒刑、拘役或罰金，減其刑期或金額二分之一，
    中華民國九十六年罪犯減刑條例第二條第一項定有明文。查
    被告劉耀淳、王春森、王建男、張唐素盆、張翠柳、陳文俊
    、張清良、賴俊吉上開犯罪時間均在中華民國九十六年四月
    二十四日以前，復無不得減刑之例外情形，自合於上開條例
    第二條第一項第三款之規定，應分別減其宣告刑二分之一，
    並諭知易科罰金之折算標準，併就被告張唐素盆所處有期徒
    刑，定其應執行之刑，併諭知易科罰金之折算標準。被告張
    唐素盆所犯共同連續犯（修正前）商業會計法第七十一條第
    一款之填製不實罪及共同犯（修正後）商業會計法第七十一
    條第一款之填製不實罪，係分別於刑法修正前、後所犯，就
    應執行有期徒刑三月，其易科罰金之折算標準，爰適用較有
    利於被告張唐素盆之修正前規定，諭知易科罰金之折算標準
    。並敘明按犯罪在新法施行前，新法施行後，緩刑之宣告，
    應適用新法第七十四條之規定（最高法院九十五年度第八次
    刑事庭會議紀錄參照）。查被告張唐素盆、張翠柳、陳文俊
    、張清良、賴俊吉前均未曾受有期徒刑以上刑之宣告，有臺
    灣高等法院被告前案紀錄表在卷可參，因一時失慮，觸犯本
    案犯行，事後均已坦承犯行，深表悔悟，被告張翠柳並於偵
    查中向溪口鄉公庫繳回四萬四千元，有溪口鄉公庫繳款書附
    卷足憑（見第一七一三號偵查卷第三六頁），經此起訴審判
    ，當知所警惕，信無再犯之虞，因認被告張唐素盆、張翠柳
    、陳文俊、張清良、賴俊吉所受刑之宣告，以暫不執行為適
    當，併諭知緩刑二年，以勵自新。且為使被告張唐素盆、陳
    文俊、張清良、賴俊吉能戒慎自己行為預防再犯，併命被告
    張唐素盆應於本案判決確定後三個月內向公庫支付五萬元；
    被告陳文俊、張清良應於本案判決確定後三個月內各向公庫
    支付四萬元；被告賴俊吉應於本案判決確定後三個月內向公
    庫支付三萬元。經核其認事用法，俱無不合，量刑亦稱妥適
    。
  2.公訴人上訴意旨雖謂原判決關於被告劉耀淳等人向溪口鄉民
    代表會辦理核銷出國考察費用或國外出差旅費各五萬元之認
    事用法尚嫌未洽等語，指摘原判決該部分不當，其上訴效力
    因裁判上一罪關係及於上開有罪部分，惟公訴人之上訴意旨
    並無理由（詳如後述無罪及不另為無罪諭知部分），是此部
    分上訴，應予駁回。
  (五)末按數罪併罰，分別宣告其罪之刑，依刑法第51條各款定其
    應執行之刑，既係科刑，自亦須依刑法第57條規定審酌一切
    情狀，以為量刑輕重之標準。然定應執行之刑，既係審酌妥
    適之執行刑，則兼及所定刑之執行效果，乃屬當然，自應就
    各罪之全體情形加以審酌，綜合考量所定執行刑之效果，依
    比例原則及公平、公正原則，妥適行之。本件綜合考量上述
    科刑審酌情狀及被告劉耀淳、王春森、王建男執行刑之教化
    效果，認前開撤銷改判部分所處之刑與上揭上訴駁回部分所
    處之刑，應各予改定執行刑如主文第四項所示，並均諭知易
    科罰金之折算標準。按犯罪在新法施行前，新法施行後，緩
    刑之宣告，應適用新法第七十四條之規定（最高法院九十五
    年度第八次刑事庭會議紀錄參照）。查被告劉耀淳、王春森
    、王建男前均未曾受有期徒刑以上刑之宣告，有臺灣高等法
    院被告前案紀錄表在卷可參，因一時失慮，觸犯本案犯行，
    事後均已坦承犯行，深表悔悟，經此起訴審判，當知所警惕
    ，信無再犯之虞，因認被告劉耀淳、王春森、王建男所受刑
    之宣告，以暫不執行為適當，併諭知緩刑二年，以勵自新。
    且為使被告劉耀淳、王春森、王建男能戒慎自己行為預防再
    犯，併命被告劉耀淳、王春森、王建男應於本案判決確定後
    三個月內各向公庫支付四萬元。
貳、無罪及不另為無罪諭知部分：
一、公訴意旨及上訴意旨略以：
  (一)被告劉耀淳係溪口鄉民代表會第十八屆代表會副主席，被告
    王春森、賴俊吉、王建男、張唐素盆、張翠柳、陳文俊、張
    清良等人均係溪口鄉民代表會代表，並負責溪口鄉民代表會
    預算之審查及監督預算之執行；被告許利男自八十七年間起
    至九十四年間止，擔任溪口鄉民代表會組員兼辦行政及出納
    業務，被告唐賞蓉自九十二年間起至九十六年間止，擔任溪
    口鄉民代表會秘書兼主計，彼十人均係依法令服務於地方自
    治團體所屬機關而具有法定職務權限之公務員。
  (二)按地方民意代表費用支給及村里長事務補助費補助條例第五
    條第一項規定：「地方民意代表因職務關係，得由各該地方
    民意機關編列預算，支應其健康檢查費、保險費、為民服務
    費、春節慰勞金及出國考察費。」其出國考察費用依同條第
    二項之附表規定為每人每年五萬元，依該附表註三規定，此
    出國考察費用既應檢據核銷，出國考察人自須檢附實際支出
    之單據始能請領款項，如出國考察人員未檢附實際支出之單
    據，除無須單據仍得請領之部分外，即無合法請領出國考察
    費款項之正當權利。再按支出憑證處理要點第三條亦規定：
   「機關員工向機關申請支付款項，應本誠信原則對所提出之
    支出憑證之支付事實真實性負責，如有不實應負相關責任。
    」，同要點第五條第一款、第二款規定：「收據除本要點另
    有規定者外，應記明受領事由、實收數額事項。」，同要點
    第十四條規定：「各機關人員報支出差旅費，應依國內出差
    旅費報支要點、國外出差旅費報支要點規定，檢附相關支出
    憑證。」依上開支出憑證處理要點之規定，誠信原則及支出
    憑證之支付事實真實性，應為機關員工向機關請領款項之重
    要原則依據，於解釋、適用國外出差旅費報支要點之有關規
    定時，亦應基於遵守誠信原則及支出憑證之支付事實真實性
    之前提。依誠信原則及支出憑證之真實性，出國考察人員自
    應依合法真實之憑證，請領依該憑證所得領取之出國考察費
    用，不得重複支領款項。又按國外出差旅費報支要點第七條
    第一項、第二項分別規定：「中央政府各機關派赴國外各地
    區出差人員生活費日支數額表，由行政院另定之。」、「生
    活費日支數額之劃分，概以百分之六十為住宿費，百分之三
    十為膳食費，百分之十為零用費。」依誠信原則及支出憑證
    之支付事實真實性之解釋，應係規範各項國外出差費用之上
    限，並非謂無支出住宿、膳食費用之事實者，亦可僅憑國外
    出差之理由，即可報領日支數額表百分之六十為住宿費及百
    分之三十為膳食費。國外出差旅費報支要點第九條第一項規
    定：「出差由外國政府、國際組織或其他來源提供膳宿或現
    金津貼者，其生活費依下列規定報支：一、供膳宿，且無其
    他現金津貼或現金津貼未達該地區生活費日支數額百分之十
    者，得按日報支或補足該地區生活費日支數額百分之十之零
    用費。二、供膳不供宿，且無其他現金津貼或現金津貼未達
    該地區生活費日支數額百分之十者，得按日報支該地區生活
    費日支數額百分之六十之住宿費，並得按日報支或補足該地
    區生活費日支數額百分之十之零用費。三、供宿不供膳，且
    無其他現金津貼或現金津貼未達該地區生活費日支數額百分
    之十者，得按日報支該地區生活費日支數額百分之三十之膳
    食費，並得按日報支或補足該地區生活費日支數額百分之十
    之零用費。」其規定意旨亦係國外出差人員已有膳宿來源者
    ，不得再重複支領日支數額表生活費中之住宿、膳食費用。
    （本院九十七年度上更(一)字第三四五號判決、臺灣彰化地方
    法院九十六年度訴字第一三三四號判決可資參照）。是地方
    民意代表依據機關編列之經費出國考察，應檢附載明與真正
    事實相符之受領事由、實收數額事項之憑證，本於誠信原則
    ，始得合法向核發經費機關請領出國考察費用。而依誠信原
    則，請款人自不應重複請領同一事由所生之款項，亦不應以
    少報多之方式請款。如其出差，實際支付之住宿、膳食費用
    未達生活費日支數額之標準者，除零用費係住宿、膳食以外
    之費用，與住宿、膳食費用無涉外，出差人不得以少報多，
    報領生活費日支數額之全部住宿費及膳食費之經費。
  (三)被告劉耀淳、王春森、賴俊吉、王建男、張唐素盆、張翠柳
    、陳文俊、張清良、許利男、唐賞蓉等十人明知其等出國考
    察依合法憑證所得請領之住宿、膳食費用，不足國外各地區
    出差人員生活費日支數額表所定之住宿、膳食費用額，竟各
    基於利用職務上機會詐取財物、行使業務上登載不實文書之
    犯意，利用彼等可申請五萬元出國考察費之職務上機會，自
    己填載不實之出差旅費報告表或要求旅行業者林素零、吳雅
    靖、吳瑞麟、林煜烈、匡立中（以上五人另簽分偵辦）等人
    開立不實之「旅行業代收轉付收據」，據以向溪口鄉民代表
    會辦理核銷。其等犯罪行為如下：
  1.被告許利男於九十一年十二月八日至九十一年十二月十二日
    ，隨被告陳文俊、張清良、張唐素盆赴日本橫濱、東京等地
    出國考察，其行程委由金遠東國際旅行社有限公司嘉義分公
    司以併團旅遊方式辦理。被告許利男明知該行程團費為二萬
    九千五百元（包含機票、住宿、膳食），依誠信、不重複支
    領等原則，僅得報支團費二萬九千五百元，依前揭「國外出
    差旅費報支要點」之報銷規定，除團費外，得再報支零用費
    及雜費，合計得報支國外出差旅費為三萬八千三百三十一元
    （橫濱、東京五日生活費總額加總為58,310元，10﹪之零用
    費為5,831元，雜費600元×5＝3,000元，29,500元＋5,831
    元＋3,000元＝38,331元），尚不及代表會依法每年編列每
    名代表五萬元之補助預算，竟利用其職務上之機會，基於意
    圖為自己不法所有，並基於行使業務上登載不實文書之犯意
    ，製作虛偽不實之出差旅費報告表，偽填交通費一萬九千零
    七十三元、膳雜費五萬八千三百一十元，合計列報支出金額
    七萬七千三百八十三元等不實事項，並由被告許利男本人在
    不實之出差旅費報告表上蓋章確認，洵會計程序辦理核銷手
    續，據以請領國外出差旅費五萬元，並核轉溪口鄉民代表會
    秘書江文雄及主席張旭昇辦理准許核銷，而由被告許利男詐
    領得一萬一千六百六十九元之款項，並足生損害於溪口鄉民
    代表會就辦理核銷上揭公款核銷之正確性及經費之執行。
  2.被告王春森、劉耀淳、王建男於九十三年四月十二日至九十
    三年四月十九日，赴中國大陸昆明等地考察，其行程委由飛
    馬旅行社以併團旅遊方式辦理。被告王春森、劉耀淳、王建
    男明知該行程團費為二萬五千元（包含機票、住宿、膳食）
    ，依誠信、不重複支領等原則，僅得報支團費二萬五千元，
    依前揭「國外出差旅費報支要點」之報銷規定，除團費外，
    得再報支零用費及雜費，另按中央政府各機關派赴國外各地
    區出差人員生活費日支數額表中國大陸昆明地區日支數額每
    日美金一百四十七元（九十三年四月九日臺灣銀行即期賣出
    美金匯率為一美元兌換新臺幣三十二點九九元）百分之十計
    算之八日零用費即三千八百八十元（小數點以下四捨五入）
    、雜費四千八百元（600×8＝4,800元）、加上二萬五千元
    ，合計得報支國外出差旅費為三萬三千六百八十元（25,000
    元＋3,880元＋4,800元＝33,680元），尚不及代表會依法每
    年編列每名代表五萬元之補助預算，竟利用其職務上之機會
    ，基於意圖為自己不法所有之犯意，要求飛馬旅行社會計人
    員吳雅靖登載每人團費五萬一千元之不實「旅行業代收轉付
    收據」會計憑證三紙後，再由被告王春森、劉耀淳、王建男
    持交溪口鄉民代表會承辦人員吳綬財（起訴書誤載為唐賞蓉
    ），吳綬財進而依上開不實之「旅行業代收轉付收據」填載
    支出傳票並呈請溪口鄉代會主席張旭昇核准後辦理核銷，而
    由被告王春森、劉耀淳、王建男各詐領得一萬六千三百二十
    元之款項。
  3.被告王春森、劉耀淳、王建男又於九十五年十月十八日至九
    十五年十月二十五日，赴中國大陸廣東、湖南莽山等地考察
    ，其行程委由旅遊招攬業者曾武雄辦理出團事宜。被告王春
    森、劉耀淳、王建男明知該行程團費為二萬五千元（包含機
    票、住宿、膳食），依誠信、不重複支領等原則，僅得報支
    團費二萬五千元，依前揭「國外出差旅費報支要點」之報銷
    規定，除團費外，得再報支零用費及雜費，另按中央政府各
    機關派赴國外各地區出差人員生活費日支數額表中國大陸廣
    州地區日支數額每日美金一百九十九元，其他地區日支數額
    每日美金一百三十六元（九十五年十月十七日臺灣銀行即期
    賣出美金匯率為一美元兌換新臺幣三十三點二一元）百分之
    十計算之八日（廣州一日，其他地區七日）零用費即三千八
    百二十二元（【199+136+136+136+136+136+136+136】×33
    .21×0.1＝3,822元，小數點以下四捨五入）、雜費四千八
    百元（600×8＝4,800元）、加上二萬五千元，合計得報支
    國外出差旅費為三萬三千六百二十二元（25,000元＋3,822
    元＋4,800元＝33,622元），尚不及代表會依法每年編列每
    名代表五萬元之補助預算，竟利用其職務上之機會，基於意
    圖為自己不法所有之犯意，要求曾武雄提供三紙金額各五萬
    元之「旅行業代收轉付收據」供渠等報銷，曾武雄因辦理該
    團赴大陸地區旅遊，曾向天山旅行社購買桃園至澳門往返團
    體機票二十張，曾武雄乃要求天山旅行社副總經理林煜烈開
    立三張金額各五萬元之「旅行業代收轉付收據」，林煜烈除
    以天山旅行社名義開立每人團費五萬元之不實「旅行業代收
    轉付收據」會計憑證一紙外，因上開機票係天山旅行社向國
    盛旅行社所購買，林煜烈復要求國盛旅行社不知情之總經理
    李士勳登載每人團費五萬元之不實「旅行業代收轉付收據」
    會計憑證二紙後，再由被告王春森、劉耀淳、王建男持交溪
    口鄉民代表會承辦人員逄秀榕，逄秀榕進而依上開不實之「
    旅行業代收轉付收據」填載支出傳票並呈請溪口鄉代會主席
    張旭昇核准後辦理核銷，而由被告王春森、劉耀淳、王建男
    各詐領得一萬六千三百七十八元之款項。
  4.被告張唐素盆、張翠柳於九十二年十一月二十九日至九十二
    年十二月六日，赴中國大陸上海等地考察，其行程委由奇崴
    旅行社以併團旅遊方式辦理。被告張唐素盆、張翠柳明知該
    行程團費為三萬元（包含機票、住宿、膳食），依誠信、不
    重複支領等原則，僅得報支團費三萬元（起訴書誤載為二萬
    五千元），依前揭「國外出差旅費報支要點」之報銷規定，
    除團費外，得再報支零用費及雜費，另按中央政府各機關派
    赴國外各地區出差人員生活費日支數額表中國大陸上海地區
    日支數額每日美金二百五十三元、南京地區日支數額每日美
    金一百八十五元、杭州地區日支數額每日美金一百八十元、
    其他地區日支數額每日美金一百三十六元（九十二年十一月
    二十八日臺灣銀行即期賣出美金匯率為一美元兌換新臺幣三
    十四點二五元）百分之十計算之八日零用費即五千三百九十
    八元（【253+180+180+136+185+136+253+253】×34.25×0.
    1＝5,398元，小數點以下四捨五入）、雜費四千八百元（60
    0×8＝4,800元）、加上三萬元，合計得報支國外出差旅費
    為四萬零一百九十八元（30,000元＋5,398元＋4,800元＝40
    ,198元），竟利用其職務上之機會，基於意圖為自己不法所
    有之犯意，要求奇崴旅行社之負責人林素零登載每人團費四
    萬六千元之不實「旅行業代收轉付收據」會計憑證二紙後，
    再由被告張唐素盆、張翠柳持交溪口鄉民代表會承辦人員許
    利男（起訴書誤載為唐賞蓉），許利男進而依上開不實之「
    旅行業代收轉付收據」填載支出傳票並呈請溪口鄉民代表會
    主席張旭昇核准後辦理核銷，而由被告張唐素盆、張翠柳各
    詐領得五千八百零二元之款項。
  5.被告張唐素盆、張翠柳另於九十三年十一月二十六日至九十
    三年十一月三十日，赴中國大陸北京等地考察，其行程委由
    奇崴旅行社以併團旅遊方式辦理。被告張唐素盆、張翠柳明
    知該行程團費為二萬二千元（包含機票、住宿、膳食），依
    誠信、不重複支領等原則，僅得報支團費二萬二千元，依前
    揭「國外出差旅費報支要點」之報銷規定，除團費外，得再
    報支零用費及雜費，另按中央政府各機關派赴國外各地區出
    差人員生活費日支數額表中國大陸北京地區日支數額每日美
    金二百零七元（九十三年十一月二十五日臺灣銀行即期賣出
    美金匯率為一美元兌換新臺幣三十二點二五元）百分之十計
    算之五日零用費即三千三百三十八元（【207+207+207+207+
    207】×32.25×0.1＝3,338元，小數點以下四捨五入）、雜
    費三千元（600×5＝3,000元）、加上二萬二千元，合計得
    報支國外出差旅費為二萬八千三百三十八元（22,000元＋3,
    338元＋3,000元＝28,338元），尚不及代表會依法每年編列
    每名代表五萬元之補助預算，竟利用其職務上之機會，基於
    意圖為自己不法所有之犯意，要求奇崴旅行社之負責人林素
    零登載每人團費五萬元之不實「旅行業代收轉付收據」會計
    憑證二紙後，再由被告張唐素盆、張翠柳持交溪口鄉民代表
    會承辦人員吳綬財（起訴書誤載為唐賞蓉），吳綬財進而依
    上開不實之「旅行業代收轉付收據」填載支出傳票並呈請溪
    口鄉民代表會主席張旭昇核准後辦理核銷，而由被告張唐素
    盆、張翠柳各詐領得二萬一千六百六十二元之款項。
  6.被告張唐素盆復於九十五年十二月二十二日至九十五年十二
    月二十七日，赴中國大陸桂林等地考察，其行程委由奇崴旅
    行社以併團旅遊方式辦理。被告張唐素盆明知該行程團費為
    一萬八千五百元，申辦護照及台胞證費用二千四百元，實際
    支出金額為二萬零九百元（包含機票、住宿、膳食），依誠
    信、不重複支領等原則，僅得報支團費二萬零九百元，依前
    揭「國外出差旅費報支要點」之報銷規定，除團費外，得再
    報支零用費及雜費，另按中央政府各機關派赴國外各地區出
    差人員生活費日支數額表中國大陸深圳地區日支數額每日美
    金一百四十二元，其他地區日支數額每日美金一百三十六元
    （九十五年十二月二十一日臺灣銀行即期賣出美金匯率為一
    美元兌換新臺幣三十二點六一五元）百分之十計算之六日零
    用費即二千六百八十一元（【136+136+136+136+136+142】
    ×32.615×0.1＝2,681元，小數點以下四捨五入）、雜費三
    千六百元（600×6＝3,600元）、加上二萬零九百元，合計
    得報支國外出差旅費為二萬七千一百八十一元（20,900元＋
    2,681元＋3,600元＝27,181元），尚不及代表會依法每年編
    列每名代表五萬元之補助預算，竟利用其職務上之機會，基
    於意圖為自己不法所有之犯意，要求奇崴旅行社之負責人林
    素零登載每人團費五萬元之不實「旅行業代收轉付收據」會
    計憑證一紙後，再由被告張唐素盆持交溪口鄉民代表會承辦
    人員逄秀榕（起訴書誤載為唐賞蓉），逄秀榕進而依上開不
    實之「旅行業代收轉付收據」填載支出傳票並呈請溪口鄉代
    會主席張旭昇核准後辦理核銷，而由被告張唐素盆詐領得二
    萬二千八百一十九元之款項。
  7.被告陳文俊、張清良於九十二年十二月二十九日至九十三年
    一月四日，赴中國大陸上海等地考察，其行程委由奇崴旅行
    社以併團旅遊方式辦理。被告陳文俊、張清良明知該行程團
    費為二萬八千五百元（包含機票、住宿、膳食），依誠信、
    不重複支領等原則，僅得報支團費二萬八千五百元，依前揭
    「國外出差旅費報支要點」之報銷規定，除團費外，得再報
    支零用費及雜費，另按中央政府各機關派赴國外各地區出差
    人員生活費日支數額表中國大陸上海地區日支數額每日美金
    二百五十三元、南京地區日支數額每日美金一百八十五元、
    杭州地區日支數額每日美金一百八十元、其他地區日支數額
    每日美金一百三十六元（九十二年十二月二十六日臺灣銀行
    即期賣出美金匯率為一美元兌換新臺幣三十四點零九五元）
    百分之十計算之七日零用費即四千五百一十一元（【185+13
    6+136+180+180+253+253】×34.095×0.1＝4,511元，小數
    點以下四捨五入）、雜費四千二百元（600×7＝4,200元）
    、加上二萬八千五百元，合計得報支國外出差旅費為三萬七
    千二百一十一元（28,500元＋4,511元＋4,200元＝37,211元
    ），尚不及代表會依法每年編列每名代表五萬元之補助預算
    ，竟利用其職務上之機會，基於意圖為自己不法所有之犯意
    ，要求奇崴旅行社之負責人林素零登載每人團費四萬六千元
    之不實「旅行業代收轉付收據」會計憑證二紙後，再由被告
    陳文俊、張清良持交溪口鄉民代表會承辦人員吳綬財（起訴
    書誤載為唐賞蓉），吳綬財進而依上開不實之「旅行業代收
    轉付收據」填載支出傳票並呈請溪口鄉代會主席張旭昇核准
    後辦理核銷，而由被告陳文俊、張清良各詐領得八千七百八
    十九元之款項。
  8.被告陳文俊、張清良復於九十三年三月二十二日至九十三年
    三月三十一日，赴中國大陸珠海、廣州、貴陽、黃果樹等地
    考察，其行程委由交通旅行社以併團旅遊方式辦理。被告陳
    文俊、張清良明知該行程團費為二萬六千元（包含機票、住
    宿、膳食，起訴書誤載為三萬二千元），依誠信、不重複支
    領等原則，僅得報支團費二萬六千元，依前揭「國外出差旅
    費報支要點」之報銷規定，除團費外，得再報支零用費及雜
    費，另按中央政府各機關派赴國外各地區出差人員生活費日
    支數額表中國大陸廣州地區日支數額每日美金一百九十九元
    、其他地區日支數額每日美金一百三十六元（九十三年三月
    十九日臺灣銀行即期賣出美金匯率為一美元兌換新臺幣三十
    三點三元）百分之十計算之十日零用費即四千九百四十八元
    （【199+199+136+136+136+136+136+136+136+136】×33.3
    ×0.1＝4,948元，小數點以下四捨五入）、雜費六千元（60
    0×10＝6,000元）、加上二萬六千元，合計得報支國外出差
    旅費為三萬六千九百四十八元（26,000元＋4,948元＋6,000
    元＝36,948元），尚不及代表會依法每年編列每名代表五萬
    元之補助預算，竟利用其職務上之機會，基於意圖為自己不
    法所有之犯意，要求交通旅行社不知情之會計人員洪淑分登
    載每人團費四萬九千元之不實「旅行業代收轉付收據」會計
    憑證二紙後，再由被告陳文俊、張清良持交溪口鄉民代表會
    承辦人員吳綬財（起訴書誤載為唐賞蓉），吳綬財進而依上
    開不實之「旅行業代收轉付收據」填載支出傳票並呈請溪口
    鄉代會主席張旭昇核准後辦理核銷，而由被告陳文俊、張清
    良各詐領得一萬二千零五十二元（起訴書誤載為六千零五十
    二元）之款項。
  9.被告唐賞蓉於九十三年十一月二十六日至九十三年十一月三
    十日，隨被告張唐素盆、張翠柳赴中國大陸北京等地出國考
    察，其行程委由奇崴旅行社以併團旅遊方式辦理。被告唐賞
    蓉明知該行程團費加計申辦證件費為二萬四千九百元（包含
    機票、住宿、膳食），依誠信、不重複支領等原則，僅得報
    支團費二萬四千九百元，依前揭「國外出差旅費報支要點」
    之報銷規定，除團費外，得再報支零用費及雜費，合計得報
    支國外出差旅費為三萬一千五百二十二元（北京五日生活費
    總額加總為36,217元，百分之十之零用費為3,622元〈小數
    點以下四捨五入〉，雜費600元×5＝3,000元，24,900元＋
    3,622元＋3,000元＝31,522元），尚不及代表會依法每年編
    列每名代表五萬元之補助預算，竟利用其職務上之機會，基
    於意圖為自己不法所有，並基於行使業務上登載不實文書之
    犯意，製作虛偽不實之出差旅費報告表，將奇崴旅行社所開
    立之「旅行業代收轉付收據」所載團費金額二萬三千五百元
    虛列為交通費（飛機19,600元、長途大眾陸運工具3,900元
    ，合計23,500元），再報列生活費三萬六千二百一十七元及
    雜費三千元，合計列報支出金額六萬二千七百一十七元等不
    實事項，並由被告唐賞蓉本人在不實之出差旅費報告表上蓋
    章確認，洵會計程序辦理核銷手續，據以請領國外出差旅費
    五萬元，並核轉溪口鄉民代表會主席張旭昇辦理准許核銷，
    而由被告唐賞蓉詐領得一萬八千四百七十八元之款項，足生
    損害於溪口鄉民代表會就辦理核銷上揭公款核銷之正確性及
    經費之執行。
  10.被告唐賞蓉復於九十五年十二月二十二日至九十五年十二月
    二十七日，隨被告張唐素盆赴中國大陸桂林等地出國考察，
    其行程委由奇崴旅行社以併團旅遊方式辦理。被告唐賞蓉明
    知該行程團費加計單人房費用為二萬一千三百元（包含機票
    、住宿、膳食），依誠信、不重複支領等原則，僅得報支團
    費二萬一千三百元，依前揭「國外出差旅費報支要點」之報
    銷規定，除團費外，得再報支零用費及雜費，合計得報支國
    外出差旅費為二萬八千一百元（桂林、深圳六日生活費總額
    加總為31,995元，百分之十之零用費為3,200元〈小數點以
    下四捨五入〉，雜費600元×6＝3,600元，21,300元＋3,600
    元＋3,200元＝28,100元），尚不及代表會依法每年編列每
    名代表五萬元之補助預算，竟利用其職務上之機會，基於意
    圖為自己不法所有，並基於行使業務上登載不實文書之犯意
    ，製作虛偽不實之出差旅費報告表，將奇崴旅行社所開立之
    「旅行業代收轉付收據」所載團費金額二萬一千元虛列為交
    通費（飛機16,670元、船舶1,080元、長途大眾陸運工具3,2
    50元，合計21,000元），再報列生活費三萬一千九百九十五
    元及雜費三千六百元，合計列報支出金額五萬八千七百九十
    五元等不實事項，並由被告唐賞蓉本人在不實之出差旅費報
    告表上蓋章確認，洵會計程序辦理核銷手續，據以請領國外
    出差旅費五萬元，並核轉溪口鄉民代表會主席張旭昇辦理准
    許核銷，而由被告唐賞蓉詐領得二萬一千九百元之款項，足
    生損害於溪口鄉民代表會就辦理核銷上揭公款核銷之正確性
    及經費之執行。
  11.被告賴俊吉於九十六年二月十八日至九十六年二月二十二日
    ，赴中國大陸深圳、珠海等地考察，其父親賴校、母親賴王
    芳、配偶田靖如、子女賴建州及賴玟縈隨行，其行程委由義
    美旅行社以併團旅遊方式辦理。上該六人團費計十六萬九千
    五百二十元，平均一人團費約為二萬八千二百五十三元，被
    告賴俊吉明知該行程團費為二萬八千二百五十三元（包含機
    票、住宿、膳食），依誠信、不重複支領等原則，僅得報支
    團費二萬八千二百五十三元，依前揭「國外出差旅費報支要
    點」之報銷規定，除團費外，得再報支零用費及雜費，另按
    中央政府各機關派赴國外各地區出差人員生活費日支數額表
    中國大陸深圳地區日支數額每日美金一百四十二元、其他地
    區日支數額每日美金一百三十六元（九十六年二月十六日臺
    灣銀行即期賣出美金匯率為一美元兌換新臺幣三十三點零三
    元）百分之十計算之五日零用費即二千二百八十六元（【13
    6+136+136+142+142】×33.03×0.1＝2,286元，小數點以下
    四捨五入）、雜費三千元（600×5＝3,000元）、加上二萬
    八千二百五十三元，合計得報支國外出差旅費為三萬三千五
    百三十九元（28,253元＋2,286元＋3,000元＝33,539元），
    尚不及代表會依法每年編列每名代表五萬元之補助預算，竟
    利用其職務上之機會，基於意圖為自己不法所有之犯意，要
    求義美旅行社之負責人匡立中登載被告賴俊吉團費五萬一千
    元之不實「旅行業代收轉付收據」會計憑證一紙後，再由被
    告賴俊吉持交溪口鄉民代表會承辦人員逄秀榕（起訴書誤載
    為唐賞蓉），逄秀榕進而依上開不實之「旅行業代收轉付收
    據」填載支出傳票並呈請溪口鄉民代表會主席張旭昇核准後
    辦理核銷，而由被告賴俊吉詐領得一萬六千四百六十一元之
    款項。
  (四)依上開核算方式，被告劉耀淳、王春森、王建男、賴俊吉、
    張唐素盆、張翠柳、陳文俊及張清涼等八人係利用其職務上
    之機會，基於意圖為自己不法所有，並基於行使不實會計憑
    證之犯意，要求旅行社開立不實「旅行業代收轉付收據」會
    計憑證後，再以不實之「旅行業代收轉付收據」向溪口鄉民
    代表會詐領國外出差旅費五萬元，超出其等實際上可得申請
    之數額。唐賞蓉、許利男二人則係意圖為自己不法所有，並
    基於行使業務上登載不實文書之犯意，製作虛偽不實之出差
    旅費報告表，並在不實之出差旅費報告表上蓋章確認，循會
    計程式辦理核銷手續，據以請領國外出差旅費，詐領相關款
    項足生損害於溪口鄉民代表會就辦理核銷上揭公款核銷之正
    確性及經費之執行。
  (五)因認被告劉耀淳、王春森、王建男、張唐素盆、張翠柳、賴
    俊吉、陳文俊、張清良涉有貪污治罪條例第五條第一項第二
    款之利用職務上機會詐取財物罪嫌；被告許利男、唐賞蓉涉
    有貪污治罪條例第五條第一項第二款之利用職務上機會詐取
    財物罪嫌及刑法第二百十六條、第二百十五條之行使業務上
    登載不實文書罪嫌等語。
二、按犯罪事實應依證據認定之，無證據不得認定犯罪事實；又
    不能證明被告犯罪者，即應諭知無罪之判決，刑事訴訟法第
    一百五十四條第二項、第三百零一條第一項分別定有明文。
    次按認定不利於被告之事實，須依積極證據，苟積極證據不
    足為不利於被告事實之認定，即應為有利於被告之認定，更
    不必有何有利之證據；且刑事訴訟法上所謂認定犯罪事實之
    證據，係指足以認定被告確有犯罪之積極證據而言，該項證
    據自需適合於被告犯罪事實之認定，始得採為斷罪資料；如
    未能發現相當證據，或證據不足以證明，自不能以推測或擬
    制之方法，以為裁判之基礎；又刑事訴訟法第一百六十一條
    第一項規定檢察官就被告犯罪事實，應負舉證責任，並指出
    證明之方法，故檢察官對於起訴之犯罪事實，應負提出證據
    及說服之實質舉證責任，倘其所提出之證據，不足為被告有
    罪之積極證明，或其闡明之證明方法，無從說服法官以形成
    被告有罪之心證，基於無罪推定之原則，自應為被告無罪判
    決之諭知（最高法院三十年上字第八一六號、二十九年上字
    第三一○五號及九十二年台上字第一二八號判例足資參照）
    。
三、本件公訴人認被告劉耀淳、王春森、王建男、張唐素盆、張
    翠柳、賴俊吉、陳文俊、張清良涉有貪污治罪條例第五條第
    一項第二款之利用職務上機會詐取財物犯行；被告許利男、
    唐賞蓉涉有貪污治罪條例第五條第一項第二款之利用職務上
    機會詐取財物罪嫌及刑法第二百十六條、第二百十五條之行
    使業務上登載不實文書犯行，係以被告劉耀淳、王春森、王
    建男、張唐素盆、張翠柳、賴俊吉、陳文俊、張清良、許利
    男、唐賞蓉於調查、偵查中供述、證人劉秀女、吳雅靖、林
    煜烈、李士勳、林素零、吳瑞麟、洪淑分、匡立中、王仙桃
    於偵查中之證詞及被告等人出國考察之國外出差旅費報告表
    、支出傳票、出國補助費印領清冊、出國報告書、收據、出
    國案件請示單、出國工作計畫、旅行業代收轉付收據、嘉義
    縣政府主計處九十八年四月二十日嘉縣主審字第○九八○○
    ○○一六四號函、內政部九十三年六月一日內授中民字第○
    九三○七二○八六三號函、溪口鄉公庫繳款書二紙為其主要
    論據。訊據被告劉耀淳、王春森、王建男、張唐素盆、張翠
    柳、賴俊吉、陳文俊、張清良、許利男、唐賞蓉均堅詞否認
    有何公訴人所指上開犯行，被告劉耀淳、王春森、王建男、
    張唐素盆、張翠柳、賴俊吉、陳文俊、張清良均辯稱：因當
    時溪口鄉民代表會經辦人員簡要告知出國考察每位代表有五
    萬元經費可申請，回國後拿收據即可核銷，其等出國考察實
    際支出費用均超過各五萬元，僅係依以往慣例而以旅行業者
    代收轉付收據等便宜方式請領，因其對於請領程序不甚明瞭
    ，均無以不法方式詐取財物之主觀犯意等語；被告許利男、
    唐賞蓉均辯稱：其等依國外出差旅費報支要點規定計算後可
    請領之出國考察費用均超過實際請領之金額，並無以不法方
    式詐取財物及行使業務上登載不實文書之主觀犯意等語。
四、經查：
  (一)被告劉耀淳、王春森、王建男於九十三年四月十二日至九十
    三年四月十九日赴大陸地區雲南省昆明、大理、麗江等地考
    察，嗣向溪口鄉民代表會辦理核銷出國考察費各五萬元；被
    告劉耀淳、王春森、王建男於九十五年十月十八日至九十五
    年十月二十五日赴大陸地區廣東省河源、湖南省莽山等地考
    察，嗣向溪口鄉民代表會辦理核銷出國考察費各五萬元；被
    告張唐素盆、張翠柳於九十二年十一月二十九日至九十二年
    十二月六日赴大陸地區上海市、浙江省杭州、江蘇省蘇州、
    南京等地考察，嗣向溪口鄉民代表會辦理核銷出國考察費各
    四萬六千元；被告張唐素盆、張翠柳於九十三年十一月二十
    六日至九十三年十一月三十日赴大陸地區北京市等地考察，
    嗣向溪口鄉民代表會辦理核銷出國考察費各五萬元；被告張
    唐素盆於九十五年十二月二十二日至九十五年十二月二十七
    日赴大陸地區廣西桂林、陽朔、廣東省深圳等地考察，嗣向
    溪口鄉民代表會辦理核銷出國考察費五萬元；陳文俊、張清
    良於九十二年十二月二十九日至九十三年一月四日赴大陸地
    區江蘇省南京、無錫、蘇州、浙江省杭州、上海市等地考察
    ，嗣向溪口鄉民代表會辦理核銷出國考察費各四萬六千元；
    被告陳文俊、張清良於九十三年三月二十二日至九十三年三
    月三十一日赴大陸地區廣東省珠海、廣州、貴州省貴陽等地
    考察，嗣向溪口鄉民代表會辦理核銷出國考察費各四萬九千
    元；被告賴俊吉於九十六年二月十八日至九十六年二月二十
    二日赴大陸地區廣東省深圳、珠海等地考察，嗣向溪口鄉民
    代表會辦理核銷出國考察費五萬元；業如前述。又被告許利
    男為溪口鄉民代表會組員，於九十一年十二月八日至九十一
    年十二月十二日，隨被告陳文俊、張清良、張唐素盆前往日
    本橫濱、東京等地出國考察，擔任隨行工作人員，嗣向溪口
    鄉民代表會辦理核銷出國出差旅費五萬元，有被告許利男之
    溪口鄉民代表會簽呈、支出傳票、出差旅費報告表、金遠東
    國際旅行社旅行業代收轉付收據（見他字第八五一號卷二第
    一二至一五頁）及機票票根（見原審卷(五)第一九七頁）在卷
    可稽；被告唐賞蓉為溪口鄉民代表會秘書於九十三年十一月
    二十六日至九十三年十一月三十日，隨被告張唐素盆、張翠
    柳前往中國大陸北京等地出國考察，嗣向溪口鄉民代表會辦
    理核銷出國出差旅費五萬元，有被告唐賞蓉之支出傳票、國
    外出差旅費告表、奇崴旅行社旅行業代收轉付收據（見第八
    五一號偵查卷(二)第八二至八四頁）、溪口鄉民代表會九十三
    年十一月十七日九三溪鄉代總字第○八六四號函附被告唐賞
    蓉出國案件請示單、溪口鄉九十三年度因公派員出國工作計
    畫、預定行程表（見第八五一號偵查卷(二)第一五八至一六一
    頁）、澳門航空機票、登機證（見原審卷(二)第四四至四五頁
    ）、奇崴旅行社有限公司開立旅行業代收轉付收據影本（見
    原審卷(二)第四六頁）在卷可考；被告唐賞蓉於九十五年十二
    月二十二日至九十五年十二月二十七日，隨被告張唐素盆赴
    中國大陸桂林等地出國考察，嗣向溪口鄉民代表會辦理核銷
    出國出差旅費五萬元，有支出傳票、國外出差旅費報告表、
    奇崴旅行社旅行業代收轉付收據、奇崴旅行社傳單（見第八
    五一號偵查卷(二)第九一至九五頁）、溪口鄉民代表會九十五
    年十二月七日嘉溪鄉代人字第○九五○○○○九五六號函附
    出國案件請示單、嘉義縣溪口鄉因公派赴國外工作人員預定
    行程表、嘉義縣因公派赴考察人員名單及業務執掌、溪口鄉
    九十五年度因公派員出國工作計畫（見第八五一號偵查卷(二)
    第一四一至一四四頁、第一四七頁）、登機證影本（見原審
    卷(二)第五○、五一頁）附卷可參；堪以認定。
  (二)關於本案被告劉耀淳、王春森、王建男、張唐素盆、張翠柳
    、賴俊吉、陳文俊、張清良、許利男、唐賞蓉隨團出國考察
    之依據：
  １關於本案被告劉耀淳、王春森、王建男、張唐素盆、張翠柳
    、賴俊吉、陳文俊、張清良隨團出國考察費用核銷之依據：
  (1)按地方民意代表費用支給及村里長事務補助費補助條例第五
    條第一項、第三項規定：「地方民意代表因職務關係，得由
    各該地方民意機關編列預算，支應其健康檢查費、保險費、
    郵電費、文具費、春節慰勞金及出國考察費」、「前二項費
    用編列最高標準如附表」。又依同條例第五條第三項所訂附
    表及其註三規定：各該地方代表會代表之出國考察費為每人
    每年五萬元，且出國考察費按年編列，地方民意代表應檢據
    核銷。故各該地方民意機關得依據上開法律規定編列預算，
    支應地方民意代表因職務關係之出國考察費，惟地方民意代
    表應在上開規定額度內，檢據核實報銷。另依支出憑證處理
    要點第二點規定，所稱支出憑證，係為證明支付事實所取得
    之收據、統一發票或相關書據。
  (2)次按各級地方政府機關與公營事業機構及駐外機構派赴駐在
    地以外國家出差人員，其國外出差旅費之報支，準用本要點
    之規定，國外出差旅費報支要點第二十條定有明文。另為釐
    清地方民意代表出國考察費檢據核銷事宜，內政部分別於九
    十六年十月三日及九十八年五月十四日兩次邀集行政院主計
    處、直轄市議會、各縣市議會等機關，共同研商，會議紀錄
    以九十六年十月十八日內授中民字第○九六○七二二三一四
    號函及九十八年五月二十七日內授中民字第○九八○七二二
    ○八一號函，送各參加機關查照。後者九十八年五月二十七
    日研商紀錄內容並經內政部以九十八年六月三十日內授中民
    字第○九八○七二二○八九號令發布實施，有內政部九十九
    年六月十一日內授中民字第○九九○○三四○○七號函在卷
    可參（見原審卷(二)第五六頁）。其中內政部九十六年十月三
    日會議紀錄認「地方民意代表出國考察如係由個人辦理考察
    行程或由個人與旅行社簽約（即非以民意機關為契約當事人
    ）代辦交通膳宿安排，則民意代表可在不超過出國考察經費
    編列標準限額內，參照國外出差旅費報支要點規定辦理核銷
    」（見原審卷(二)第六三頁）；內政部九十八年六月三十日內
    授中民字第○九八○七二二○八九號令認「地方民意代表出
    國考察以個人委請旅行社代辦考察行程，旅行社開具之代收
    轉付收據金額（即團費），在食宿不超過中央政府機關派赴
    國外各地區生活費日支數額表所列日支數額原則下，得併同
    其他交通費及辦公費等費用於不超過出國考察經費編列標準
    及國外出差旅費報支要點規定限額內辦理核銷」（見原審卷
    (二)第六八頁）。故被告劉耀淳、王春森、王建男、張唐素盆
    、張翠柳、賴俊吉、陳文俊、張清良出國考察費用自應依上
    述規定辦理核銷。
  2.關於本案被告許利男、唐賞蓉隨團出國考察費用核銷之依據
    ：
  (1)關於本案被告許利男隨團出國考察之依據：
    依廢止前之（市）以下各級民意代表出國考察審核原則（內
    政部於九十二年五月二十三日以臺內民字第○九二○○○四
    九九一號函發布自九十二年五月十三日停止適用）第十二條
    第四款規定：「如有需要，得指派隨行工作人員一名，其所
    需費用依國外出差旅費規則核實報支」。被告許利男係於九
    十一年十二月八日至九十一年十二月十二日隨團出國考察，
    自仍有上開廢止前之（市）以下各級民意代表出國考察審核
    原則第十二條第四款規定之適用，得依該規定以工作人員身
    分隨團出國考察，其出國考察費用應依國外出差旅費報支要
    點核實報支。
  (2)關於本案被告唐賞蓉隨團出國考察之依據：
    鄉（鎮、市）民代表會行政人員之出國考察，如係奉派擔任
    隨團服務，為適時利用機會吸收新知，自可隨同進行考察，
    至其考察經費請依照國外出差旅費報支要點規定辦理等情，
    有內政部九十三年六月一日內授中民字第○九三○七二○八
    六三號函在卷可參（見原審卷(二)第一六○至一六一頁），是
    被告唐賞蓉得依該函示內容隨團服務出國考察，其出國考察
    費用應依國外出差旅費報支要點規定辦理。
  (3)被告許利男、唐賞蓉係屬隨團考察之行政人員，無地方民意
    代表費用支給及村里長事務補助費補助條例之適用，其出國
    考察經費補助只要機關編列預算，並經立法機關同意即可使
    用，無額度問題等情，業據證人即內政部民政司自治人員培
    訓科科長林朝舜於原審具結證述：地方民意代表之出國經費
    核銷要依據法律，但公務員部分只要機關編列預算，並經立
    法機關同意就可以使用，沒有額度限制。地方民意代表會有
    限制是因在審核預算時，會要求行政機關一年給二十萬元、
    三十萬元之考察費，而公務員部分之預算，則會經過民意機
    關審核等語綦詳（見原審卷(二)第一三六、一四六頁），佐以
    前揭內政部九十三年六月一日內授中民字第○九三○七二○
    八六三號函旨，堪認被告許利男、唐賞蓉屬隨團考察之行政
    人員，其出國考察經費補助額度並無法令限制，僅需機關編
    列預算，並經立法機關同意即得申領，惟其出國考察費用仍
    應依國外出差旅費報支要點規定辦理核銷。
  (三)關於本案被告劉耀淳、王春森、王建男、張唐素盆、張翠柳
    、賴俊吉、陳文俊、張清良、許利男、唐賞蓉隨團出國考察
    費用應如何依國外出差旅費報支要點辦理核銷：
  1.依國外出差旅費報支要點第四點第一項規定：「出差旅費分
    為交通費、生活費及辦公費，其內容如下：(一)交通費：出差
    人員乘坐飛機、船舶及長途大眾陸運工具所需費用。(二)生活
    費：出差人員之住宿費、膳食費及零用費。(三)辦公費：出差
    人員出國之手續費、保險費、行政費、禮品及交際費、雜費
    」；第九點第一項第一款規定：「出差由外國政府、國際組
    織或其他來源提供膳宿或現金津貼者，其生活費依下列規定
    報支：(一)供膳宿，且無其他現金津貼或現金津貼未達該地區
    生活費日支數額百分之十者，得按日報支或補足該地區生活
    費日支數額百分之十之零用費」。
  2.公訴人雖認被告劉耀淳、王春森、王建男、張唐素盆、張翠
    柳、賴俊吉、陳文俊、張清良、許利男、唐賞蓉隨團出國考
    察費用僅得請領各人實際支出團費加計國外出差旅費報支要
    點第九點及第十六點所定該地區生活費日支數額百分之十之
    零用費及雜費，並舉本院九十七年度上更(一)字第三四五號判
    決、臺灣彰化地方法院九十六年度訴字第一三三四號判決為
    憑。惟查：
  (1)依最高法院九十八年度台上字第二九五一號判決意旨：【國
    外出差旅費報支要點第四點、第七點、第十三點及十四點規
    定，出差旅費分為交通費、生活費（含百分之六十之住宿費
    、百分之三十之膳食費及百分之十之零用費）及辦公費，其
    中交通費、保險費均應檢據原始單據或旅行業代收轉付收據
    覈實報支，而生活費則依行政院所定中央政府各機關派赴國
    外各地區出差人員生活費日支數額表計算。再依卷附內政部
    於九十七年四月三十日以內授中民字第○九七○七三四二八
    三號函覆原審法院稱：「地方民意代表出國考察如係由個人
    辦理考察行程或由個人與旅行社簽約（即非以民意機關為契
    約當事人）代辦交通繕宿安排，則民意代表可在不超過出國
    考察經費編列標準規定限額內，參照『國外出差旅費報支要
    點』規定辦理核銷」等語；而該函後附該部於九十六年十月
    三日邀集行政院主計處等機關研商「地方議會議員資遣之助
    理春節慰勞金發放及地方民意代表出國考察費檢據核銷事宜
    」會議第二案（案由：地方民意代表出國考察費檢據核銷事
    宜），決議第四點記載：「『國外出差旅費報支要點』第九
    點所稱『其他來源所提供膳宿或現金津貼者』，主要係指除
    外國政府、國際組織以外，其他無法逐一例示而有提供國外
    膳宿或現金津貼事實者，並不包括出國考察行程之旅行業者
    在內，爰不宜作為委由旅行社辦理出國考察者，不得報支生
    活費之依據，以免造成混淆」等詞。依上開規定及函釋意旨
    ，被告等自行委由旅行社辦理出國考察，除須檢附單據覈實
    報支交通費及保險費外，尚可依行政院所定中央政府各機關
    派赴國外各地區（本案為大陸地區）出差人員生活費日支數
    額表所列標準報支生活費。】，顯係採認上開內政部之函釋
    ，並據以認定地方民意代表自行委由旅行社辦理出國考察者
    ，除須檢附單據覈實報支交通費及保險費外，尚可依行政院
    所定中央政府各機關派赴國外各地區（本案為大陸地區）出
    差人員生活費日支數額表所列標準報支生活費。
  (2)而上開內政部九十六年十月三日會議紀錄認「國外出差旅費
    報支要點第九點所稱「其他來源所提供膳宿或現金津貼者」
    ，主要係指除外國政府、國際組織以外，其他無法逐一例示
    而有提供國外膳宿或現金津貼事實者，並不包括代辦出國考
    察行程之旅行業者在內，爰不宜作為委由旅行社辦理出國者
    ，不得報支生活費之依據，以免造成混淆」（見原審卷(二)第
    六三頁）。又參酌內政部九十九年六月十一日內授中民字第
    ○九九○○三四○○七號函所示：鄉民代表核銷出國考察補
    助費，依據國外出差旅費報支要點及上開內政部九十六年十
    月三日會議紀錄、九十八年六月三十日內授中民字第○九八
    ○七二二○八九號令規定，需檢據與不需檢據項目分述如下
    （見原審卷(二)第五六至五八頁）：
    需檢據部分：
      (甲)交通費：乘坐飛機、船舶及長途大眾陸運工具所需費用
        。該項經費之報支，機票部分應檢附機票票根或電子機
        票、國際線航空機票購票證明單或旅行業代收轉付收據
        及登機證存根；其餘交通費，應檢附原始單據或旅行業
        代收轉付收據。
      (乙)辦公費：包括出國手續費、保險費、行政費、禮品及交
        際費、雜費（雜費於九十七年一月一日前得免檢據）。
    毋需檢據部分：
      生活費：包括出國人員住宿費、膳食費及零用金，得依照
      中央政府各機關派赴國外各地區出差人員生活費日支數額
      表所列各地區日支數額報支，毋需檢據核銷。前開生活費
      日支數額之劃分，概以百分之六十為住宿費，百分之三十
      為膳食費，百分之十為零用金。
  (3)復參酌證人即內政部民政司自治人員培訓科科長林朝舜於原
    審具結證稱：鄉民代表出國考察費用請領核銷係內政部民政
    司自治人員培訓科負責業務，其自八十九年間起即承辦此項
    業務迄今，鄉民代表及隨行工作人員出國考察如以個人名義
    委由旅行社辦理，鄉民代表仍可依國外出差旅費報支要點在
    五萬元額度內辦理核銷，隨行工作人員可依國外出差旅費報
    支要點在機關編列預算經立法機關同意額度內辦理核銷，國
    外出差旅費報支要點並無依團費核銷規定，即不論實際支出
    團費金額若干，鄉民代表出國考察費用均得依國外出差旅費
    報支要點第四點、第七點報支核銷，並非依第九點核銷，委
    託旅行社辦理繳交之團費不屬國外出差旅費報支要點第九點
    所稱其他來源。其中交通費及辦公費部分需檢據核銷，但雜
    費部分係自九十七年一月一日起始須檢據核銷，之前不須檢
    據核銷，生活費部分不需檢據，即可依日支數額表報支核銷
    等語（見原審卷(二)第一三一至一四七頁），則被告劉耀淳、
    王春森、王建男、張唐素盆、張翠柳、賴俊吉、陳文俊、張
    清良、許利男、唐賞蓉依上開說明，按照國外出差旅費報支
    要點第七點所規定之「中央政府各機關派赴國外各地區出差
    人員生活費日支數額表」（下稱國外各地區生活費日支數額
    表）及「中央政府各機關派赴大陸地區出差人員生活費日支
    數額表」（下稱大陸地區生活費日支數額表）日支數額核銷
    出國考察費用之生活費，本即合法申領，並不受同要點第九
    點僅能報支生活費百分之十規定之限制甚明，公訴人上開見
    解尚有誤會。
  3.依國外出差旅費報支要點第四點第一項規定：「出差旅費分
    為交通費、生活費及辦公費，其內容如下：(一)交通費：出差
    人員乘坐飛機、船舶及長途大眾陸運工具所需費用。(二)生活
    費：出差人員之住宿費、膳食費及零用費。(三)辦公費：出差
    人員出國之手續費、保險費、行政費、禮品及交際費、雜費
    」、九十七年九月一日修正生效前第六點規定：「出差人員
    交通費之報支，機票部分，應檢附機票票根或登機證存根及
    國際線航空機票購票證明單或旅行業代收轉付收據；其餘交
    通費，應檢附原始單據或旅行業代收轉付收據」、第七點規
    定：「中央政府各機關派赴國外各地區出差人員生活費日支
    數額表，由行政院另定之。前項生活費日支數額之劃分，概
    以百分之六十為住宿費，百分之三十為膳食費，百分之十為
    零用費」、第九點第二項規定：「住宿免費宿舍、過境旅館
    或在交通工具歇夜及返國當日，生活費按該地區生活費日支
    數額百分之四十報支」、九十七年一月一日修正生效前第十
    六點規定：「出差人員非屬隨同前點司長級以上人員出差者
    ，得按出差日數每人每日報支雜費（包括計程車費、市區租
    車費、禮品費、交際費等）六百元，並免檢據」、第十八點
    第二項規定：「出差人員出國前未辦理結匯者，出差旅費應
    以出國前一日（如逢假日往前順推）臺灣銀行賣出即期美元
    參考匯價為依據辦理報支」，且依國外各地區生活費日支數
    額表附註二規定：「公差人員一日內跨越兩地區或兩地區以
    上者，其生活費日支數額均以當日留宿之地區為列支數額，
    不得重複」、附註三規定：「本要點內出差人員生活費日支
    數額按百分率計算，其合計後尾數不足一元者，進位為一元
    」。又按國外出差旅費報支要點於九十年一月十七日訂定發
    布，於九十三年十月五日修正發布上開報支要點第十八點條
    文之附表、於九十六年十一月二十三日修正發布第十六點條
    文、於九十七年八月二十日修正發布第六點條文。惟刑法第
    二條所謂有變更之法律，乃指刑罰法律而言，並以依中央法
    規制定標準法第二條（前）之規定制定公布者為限，此觀憲
    法第一百七十條、第八條第一項，刑法第一條之規定甚明。
    行政法令縱可認為具有法律同等之效力，但因其並無刑罰之
    規定，究難解為刑罰法律，故如事實變更及刑罰法律外之法
    令變更，均不屬本條所謂法律變更範圍之內，自無本條之適
    用（最高法院五十一年台非字第七六號判例意旨參照）。是
    國外出差旅費報支要點並非刑罰法律，縱有變更，亦無刑法
    第二條規定之適用，被告劉耀淳、王春森、王建男、張唐素
    盆、張翠柳、賴俊吉、陳文俊、張清良、許利男、唐賞蓉之
    行為即應適用行為當時有效之國外出差旅費報支要點。
  (四)依上述說明，被告劉耀淳、王春森、王建男、張唐素盆、張
    翠柳、賴俊吉、陳文俊、張清良、許利男、唐賞蓉各次出國
    考察得報支核銷之費用計算如下：
  1.被告劉耀淳、王春森、王建男於九十三年四月十二日至九十
    三年四月十九日赴大陸地區雲南省昆明、大理、麗江等地考
    察，依國外出差旅費報支要點之規定可請領之費用如下：
  (1)生活費：
    依被告劉耀淳、王春森、王建男該次出國考察之行程表所示
    （見原審卷(五)第一四○頁），被告劉耀淳、王春森、王建男
    於九十三年四月十二日至九十三年四月十八日間留宿之地區
    分別為昆明、石林（屬大陸其他地區）、昆明、大理（屬大
    陸其他地區）、麗江（屬大陸其他地區）、麗江（屬大陸其
    他地區）、昆明，於九十三年四月十九日自昆明搭機返國，
    參酌大陸地區生活費日支數額表所載（見原審卷(五)第三九頁
    ），昆明及大陸其他地區之生活費日支數額分別為美元一百
    四十七元及一百三十六元，九十三年四月十九日自昆明搭機
    返國，僅能請領昆明生活費日支數額百分之四十即美元五十
    九元（尾數不足一元，進位為一元），依被告劉耀淳、王春
    森、王建男出國前一日即九十三年四月九日（逢假日往前順
    推，見原審卷(五)第四八頁）臺灣銀行賣出即期美元參考匯價
    為三十二點九九元（見原審卷(五)第八四頁），據此計算被告
    劉耀淳、王春森、王建男上開考察行程毋庸檢據每人各可報
    支生活費三萬四千四百四十二元（計算式：147＋136＋147
    ＋136＋136＋136＋147＋59＝1,044，1,044×32.99＝34,44
    2，小數點以下四捨五入）。
  (2)交通費：
    依被告劉耀淳、王春森、王建男申報當時檢附機票購票證明
    單（見原審卷(五)第一五七、一六○、一六三頁）所記載金額
    為二萬五千六百零三元，本次行程之機票費用以每人各二萬
    五千六百零三元計算。
  (3)雜費：
    被告劉耀淳、王春森、王建男另可按出差日數八日每人每日
    報支雜費六百元，並免檢據，即每人各可報支四千八百元（
    計算式：600×8＝4,800）。
  (4)從而，被告劉耀淳、王春森、王建男上開八日考察行程共計
    每人各可報支六萬四千八百四十五元（34,442＋25,603＋4,
    800＝64,845），被告劉耀淳、王春森、王建男可請領之金
    額均已逾實際請領金額五萬元。
  2.被告劉耀淳、王春森、王建男於九十五年十月十八日至九十
    五年十月二十五日赴大陸地區廣東省河源、湖南省莽山等地
    考察，依國外出差旅費報支要點之規定可請領之費用如下：
  (1)生活費：
    依被告劉耀淳、王春森、王建男該次出國考察之行程表所示
    （見第八五一號偵查卷(二)第一二二至一二四頁），被告劉耀
    淳、王春森、王建男於九十五年十月十八日至九十五年十月
    二十四日間留宿之地區分別為虎門（屬大陸其他地區）、河
    源（屬大陸其他地區）、韶關（屬大陸其他地區）、郴州（
    屬大陸其他地區）、莽山（屬大陸其他地區）、廣州、珠海
    （屬大陸其他地區），於九十五年十月二十五日自珠海搭機
    返國，參酌大陸地區生活費日支數額表所載（見原審卷(五)第
    三九頁），廣州及大陸其他地區之生活費日支數額分別為美
    元一百九十九元及一百三十六元，九十五年十月二十五日自
    珠海搭機返國，僅能請領珠海生活費日支數額百分之四十即
    美元五十五元（尾數不足一元，進位為一元），依被告劉耀
    淳、王春森、王建男出國前一日即九十五年十月十七日（見
    原審卷(五)第四九頁）臺灣銀行賣出即期美元參考匯價為三十
    三點二一元（見原審卷(五)第八四頁），據此計算被告劉耀淳
    、王春森、王建男上開考察行程毋庸檢據每人各可報支生活
    費三萬五千五百三十五元（計算式：136＋136＋136＋136＋
    136＋199＋136＋55＝1,070，1,070×33.21＝35,535，小數
    點以下四捨五入）。
  (2)交通費：
    因被告劉耀淳、王春森、王建男申報當時僅檢附登機證存根
    （見原審卷(五)第一六七至一六九頁），該登機證存根上並未
    載明金額，參酌證人林煜烈於原審證述：該行程之機票金額
    約六千八百三十元等語（見原審卷(五)第一一一頁），故本次
    行程之機票費用以每人各六千八百三十元計算。
  (3)雜費：
    被告劉耀淳、王春森、王建男另可按出差日數八日每人每日
    報支雜費六百元，並免檢據，即每人各可報支四千八百元（
    計算式：600×8＝4,800）。
  (4)從而，被告劉耀淳、王春森、王建男上開八日考察行程共計
    每人各可報支四萬七千一百六十五元（35,535＋6,830＋4,8
    00＝47,165）。
  3.被告張唐素盆、張翠柳於九十二年十一月二十九日至九十二
    年十二月六日赴大陸地區上海市、浙江省杭州、江蘇省蘇州
    、南京等地考察，依國外出差旅費報支要點之規定可請領之
    費用如下：
  (1)生活費：
    依被告張唐素盆、張翠柳該次出國考察之行程表所示（見第
    八五一號偵查卷(二)第一二七頁），被告張唐素盆、張翠柳於
    九十二年十一月二十九日至九十二年十二月五日間留宿之地
    區分別為上海、杭州、杭州、蘇州（屬大陸其他地區）、南
    京、無錫（屬大陸其他地區）、上海，於九十二年十二月六
    日自上海搭機返國，參酌大陸地區生活費日支數額表所載（
    見原審卷(五)第二二頁），上海、杭州、南京及大陸其他地區
    之生活費日支數額分別為美元二百五十三元、一百八十元、
    一百八十五元及一百三十六元，九十二年十二月六日自上海
    搭機返國，僅能請領上海生活費日支數額百分之四十即美元
    一百零二元（尾數不足一元，進位為一元），依被告張唐素
    盆、張翠柳出國前一日即九十二年十一月二十八日（見原審
    卷(五)第五○頁）臺灣銀行賣出即期美元參考匯價為三十四點
    二五元（見原審卷(五)第八四頁），據此計算被告張唐素盆、
    張翠柳上開考察行程毋庸檢據每人各可報支生活費四萬八千
    八百零六元（計算式：253＋180＋180＋136＋185＋136＋25
    3＋102＝1,425，1,425×34.25＝48,806，小數點以下四捨
    五入）。
  (2)交通費：
    依被告張唐素盆、張翠柳申報當時檢附機票票根（見原審卷
    (五)第一七○、一七二頁）所記載金額為二萬四千零八元，本
    次行程之機票費用以每人各二萬四千零八元計算。
  (3)雜費：
    被告張唐素盆、張翠柳另可按出差日數八日每人每日報支雜
    費六百元，並免檢據，即每人各可報支四千八百元（計算式
    ：600×8＝4,800）。
  (4)從而，被告張唐素盆、張翠柳上開八日考察行程共計每人各
    可報支七萬七千六百十四元（48,806＋24,008＋4,800＝77,
    614），被告張唐素盆、張翠柳可請領之金額均已逾實際請
    領金額四萬六千元。
  4.被告張唐素盆、張翠柳、唐賞蓉於九十三年十一月二十六日
    至九十三年十一月三十日赴大陸地區北京市等地考察，依國
    外出差旅費報支要點之規定可請領之費用如下：
  (1)生活費：
    依被告張唐素盆、張翠柳、唐賞蓉該次出國考察之行程表所
    示（見第八五一號偵查卷(二)第一三二頁），被告張唐素盆、
    張翠柳、唐賞蓉於九十三年十一月二十六日至九十三年十一
    月二十九日間留宿之地區分別為北京、北京、北京、北京，
    於九十三年十一月三十日自北京搭機返國，參酌大陸地區生
    活費日支數額表所載（見原審卷(五)第三九頁），北京之生活
    費日支數額為美元二百零七元，九十三年十一月三十日自北
    京搭機返國，僅能請領北京生活費日支數額百分之四十即美
    元八十三元（尾數不足一元，進位為一元），依被告張唐素
    盆、張翠柳、唐賞蓉出國前一日即九十三年十一月二十五日
    （見原審卷(五)第五一頁）臺灣銀行賣出即期美元參考匯價為
    三十二點二五元（見原審卷(五)第八四頁），據此計算被告張
    唐素盆、張翠柳、唐賞蓉上開考察行程毋庸檢據每人各可報
    支生活費二萬九千三百八十元（計算式：207＋207＋207＋
    207＋83＝911，911×32.25＝29,380，小數點以下四捨五入
    ）。
  (2)交通費：
    依被告張唐素盆、張翠柳、唐賞蓉申報當時檢附機票票根（
    見原審卷(五)第一七五、一七七、一七九頁）所記載金額為二
    萬九千一百一十八元，本次行程之機票費用以每人各二萬九
    千一百一十八元計算。
  (3)雜費：
    被告張唐素盆、張翠柳、唐賞蓉另可按出差日數五日每人每
    日報支雜費六百元，並免檢據，即每人各可報支三千元（計
    算式：600×5＝3,000）。
  (4)從而，被告張唐素盆、張翠柳、唐賞蓉上開五日考察行程共
    計每人各可報支六萬一千四百九十八元（29,380＋29,118＋
    3,000＝61,498），被告張唐素盆、張翠柳、唐賞蓉可請領
    之金額均已逾實際請領金額五萬元。
  5.被告張唐素盆、唐賞蓉於九十五年十二月二十二日至九十五
    年十二月二十七日赴大陸地區廣西桂林、陽朔、廣東省深圳
    等地考察，依國外出差旅費報支要點之規定可請領之費用如
    下：
  (1)生活費：
    依被告張唐素盆、唐賞蓉該次出國考察之行程表所示（見原
    審卷(五)第一四四頁），被告張唐素盆、唐賞蓉於九十五年十
    二月二十二日至九十五年十二月二十六日間留宿之地區分別
    為桂林（屬大陸其他地區）、荔蒲（屬大陸其他地區）、陽
    朔（屬大陸其他地區）、桂林（屬大陸其他地區）、深圳，
    於九十五年十二月二十七日自深圳搭機返國，參酌大陸地區
    生活費日支數額表所載（見原審卷(五)第三九頁），深圳及大
    陸其他地區之生活費日支數額分別為美元一百四十二元及一
    百三十六元，九十五年十二月二十七日自深圳搭機返國，僅
    能請領深圳生活費日支數額百分之四十即美元五十七元（尾
    數不足一元，進位為一元），依被告張唐素盆、唐賞蓉出國
    前一日即九十五年十二月二十一日（見原審卷(五)第五二頁）
    臺灣銀行賣出即期美元參考匯價為三十二點六一五元（見原
    審卷(五)第八四頁），據此計算被告張唐素盆、唐賞蓉上開考
    察行程毋庸檢據每人各可報支生活費二萬四千二百三十三元
    （計算式：136＋136＋136＋136＋142＋57＝743，743×32.
    615＝24,233，小數點以下四捨五入）。
  (2)交通費：
    因被告張唐素盆、唐賞蓉申報當時僅檢附登機證存根（見原
    審卷(五)第一八二、一八三、一八五、一八六頁），該登機證
    存根上並未載明金額，參酌證人林素零於原審證述：該行程
    之機票、船票及大眾陸運工具等交通費用合計超過二萬二千
    二百元等語（見原審卷(三)第一三五頁、原審卷(五)第八八頁）
    ，故本次行程之交通費以每人各二萬二千二百元計算。
  (3)雜費：
    被告張唐素盆、唐賞蓉另可按出差日數六日每日報支雜費六
    百元，並免檢據，即每人各可報支三千六百元（計算式：60
    0×6＝3,600）。
  (4)從而，被告張唐素盆、唐賞蓉上開六日考察行程共計每人各
    可報支五萬零三十三元（24,233＋22,200＋3,600＝50,033
    ），被告張唐素盆、唐賞蓉可請領之金額均已逾實際請領金
    額五萬元。
  6.被告陳文俊、張清良於九十二年十二月二十九日至九十三年
    一月四日赴大陸地區江蘇省南京、無錫、蘇州、浙江省杭州
    、上海市等地考察，依國外出差旅費報支要點之規定可請領
    之費用如下：
  (1)生活費：
    依被告陳文俊、張清良該次出國考察之行程表所示（見第八
    五一號偵查卷(二)第一三九頁），被告陳文俊、張清良於九十
    二年十二月二十九日至九十三年一月三日間留宿之地區分別
    為南京、無錫（屬大陸其他地區）、蘇州（屬大陸其他地區
    ）、杭州、杭州、上海，於九十三年一月四日自上海搭機返
    國，參酌大陸地區生活費日支數額表所載（見原審卷(五)第三
    九頁），南京、杭州、上海及大陸其他地區之生活費日支數
    額分別為美元一百八十五元、一百八十元、二百五十三元及
    一百三十六元，九十三年一月四日自上海搭機返國，僅能請
    領上海生活費日支數額百分之四十即美元一百零二元（尾數
    不足一元，進位為一元），依被告陳文俊、張清良出國前一
    日即九十二年十二月二十六日（逢假日往前順推，見原審卷
    (五)第五三頁）臺灣銀行賣出即期美元參考匯價為三十四點零
    九五元（見原審卷(五)第八四頁），據此計算被告陳文俊、張
    清良上開考察行程毋庸檢據每人各可報支生活費三萬九千九
    百五十九元（計算式：185＋136＋136＋180＋180＋253＋10
    2＝1172，1172×34.095＝39,959，小數點以下四捨五入）
    。
  (2)交通費：
    依被告陳文俊、張清良申報當時檢附機票票根（見原審卷(五)
    第一八七、一八九頁）所記載金額為二萬七千七百八十六元
    ，本次行程之機票費用以每人各二萬七千七百八十六元計算
    。
  (3)雜費：
    被告陳文俊、張清良另可按出差日數七日每人每日報支雜費
    六百元，並免檢據，即每人各可報支四千二百元（計算式：
    600×7＝4,200）。
  (4)從而，被告陳文俊、張清良上開七日考察行程共計每人各可
    報支七萬一千九百四十五元（39,959＋27,786＋4,200＝71,
    945），被告陳文俊、張清良可請領之金額均已逾實際請領
    金額四萬六千元。
  7.被告陳文俊、張清良於九十三年三月二十二日至九十三年三
    月三十一日赴大陸地區廣東省廣州、貴州省貴陽等地考察，
    依國外出差旅費報支要點之規定可請領之費用如下：
  (1)生活費：
    依被告陳文俊、張清良該次出國考察之行程表所示（見原審
    卷(五)第一四八頁），被告陳文俊、張清良於九十三年三月二
    十一日至九十三年三月三十日間留宿之地區分別為珠海（屬
    大陸其他地區）、貴陽（屬大陸其他地區）、黃果樹（屬大
    陸其他地區）、興義（屬大陸其他地區）、羅平（屬大陸其
    他地區）、興義（屬大陸其他地區）、安順（屬大陸其他地
    區）、貴陽（屬大陸其他地區）、珠海（屬大陸其他地區）
    ，於九十三年三月三十一日自珠海搭機返國，參酌大陸地區
    生活費日支數額表所載（見原審卷(五)第三九頁），大陸其他
    地區之生活費日支數額為美元一百三十六元，九十三年三月
    三十一日自珠海搭機返國，僅能請領大陸其他地區生活費日
    支數額百分之四十即美元五十五元（尾數不足一元，進位為
    一元），依被告陳文俊、張清良出國前一日即九十三年三月
    十九日（逢假日往前順推，見原審卷(五)第五四頁）臺灣銀行
    賣出即期美元參考匯價為三十三點三元（見原審卷(五)第八四
    頁），據此計算被告陳文俊、張清良上開考察行程毋庸檢據
    每人各可報支生活費四萬零一百四十一元（計算式：136＋1
    36＋136＋136＋136＋136＋136＋136＋136＋55＝1,279，1,
    279×33.3＝42,591，小數點以下四捨五入）。
  (2)交通費：
    依被告陳文俊、張清良申報當時檢附機票票根（見原審卷(五)
    第一九一、一九三頁）所記載金額為一萬二千零二十四元，
    本次行程之機票費用以每人各一萬二千零二十四元計算。
  (3)雜費：
    被告陳文俊、張清良另可按出差日數十日每人每日報支雜費
    六百元，並免檢據，即每人各可報支六千元（計算式：600
    ×10＝6,000）。
  (4)從而，被告陳文俊、張清良上開十日考察行程共計每人各可
    報支六萬零六百一十五元（42,591＋12,024＋6,000＝60,61
    5），被告陳文俊、張清良可請領之金額均已逾實際請領金
    額四萬九千元。
  8.被告賴俊吉於九十六年二月十八日至九十六年二月二十二日
    赴大陸地區廣東省深圳、珠海等地考察，依國外出差旅費報
    支要點之規定可請領之費用如下：
  (1)生活費：
    依被告賴俊吉該次出國考察之行程表所示（見第八五一號偵
    查卷(二)第一五四頁），被告賴俊吉於九十六年二月十八日至
    九十六年二月二十一日間留宿之地區分別為珠海（屬大陸其
    他地區）、珠海（屬大陸其他地區）、深圳、新會古兜山（
    屬大陸其他地區），於九十六年二月二十二日自珠海搭機返
    國，參酌大陸地區生活費日支數額表所載（見原審卷(五)第三
    九頁），深圳及大陸其他地區之生活費日支數額為美元一百
    四十二元及一百三十六元，九十六年二月二十二日自珠海搭
    機返國，僅能請領大陸其他地區生活費日支數額百分之四十
    即美元五十五元（尾數不足一元，進位為一元），依被告賴
    俊吉出國前一日即九十六年二月十六日（逢假日往前順推，
    見原審卷(五)第五五頁）臺灣銀行賣出即期美元參考匯價為三
    十三點零三元（見原審卷(五)第八四頁），據此計算被告賴俊
    吉上開考察行程毋庸檢據可報支生活費一萬九千九百八十三
    元（計算式：136＋136＋142＋136＋55＝605，605×33.03
    ＝19,983，小數點以下四捨五入）。
  (2)交通費：
    依被告賴俊吉申報當時檢附機票票根（見原審卷(五)第一九五
    頁）所記載金額為一萬三千八千四十三元，另加計證人王仙
    桃於原審證述：該行程有搭乘巴士，巴士費用合計約二千四
    百四十八元等語（見原審卷(五)第一二四、一五○頁），故本
    次行程之交通費以一萬六千二百九十一元計算。
  (3)雜費：
    被告賴俊吉另可按出差日數五日每日報支雜費六百元，並免
    檢據，即共可報支三千元（計算式：600×5＝3,000）。
  (4)從而，被告賴俊吉上開五日考察行程共計可報支三萬九千二
    百七十四元（19,983＋16,291＋3,000＝39,274）。
  9.被告許利男於九十一年十二月八日至九十一年十二月十二日
    赴日本橫濱、東京等地考察，依國外出差旅費報支要點之規
    定可請領之費用如下：
  (1)生活費：
    依被告許利男該次出國考察之行程表所示（見第八五一號偵
    查卷(二)第一一四頁），被告許利男於九十一年十二月八日至
    九十一年十二月十一日間留宿之地區分別為橫濱、橫濱、石
    和（屬日本其他地區）、台場（屬日本其他地區），於九十
    一年十二月十二日自東京搭機返國，參酌國外各地區生活費
    日支數額表所載（見原審卷(五)第七頁），橫濱、東京及日本
    其他地區之生活費日支數額分別為美元三百六十一元、三百
    一十六元及二百一十九元，九十一年十二月十二日自東京搭
    機返國，僅能請領東京生活費日支數額百分之四十即美元一
    百二十七元（尾數不足一元，進位為一元），依被告許利男
    出國前一日即九十一年十二月六日（逢假日往前順推，見原
    審卷(五)第四七頁）臺灣銀行賣出即期美元參考匯價為三十四
    點九五元（見原審卷(五)第八四頁），據此計算被告許利男上
    開考察行程毋庸檢據可報支生活費四萬四千九百八十一元（
    計算式：361＋361＋219＋219＋127＝1,287，1,287×34.95
    ＝44,981，小數點以下四捨五入）。被告許利男辯護意旨辯
    稱：被告許利男可請領之生活費換算匯率應為五萬八千三百
    十元等語，尚非可採。
  (2)交通費：
    依被告許利男申報當時檢附機票票根（見原審卷(五)第一九七
    頁）所記載金額為一萬九千零七十三元，故本次行程之飛機
    費用以一萬九千零七十三元計算。
  (3)雜費：
    被告許利男另可按出差日數五日每日報支雜費六百元，並免
    檢據，即共可報支三千元（計算式：600×5＝3,000）。
  (4)從而，被告許利男上開五日考察行程共計可報支六萬七千零
    五十四元（44,981＋19,073＋3,000＝67,054），被告許利
    男可請領之金額均已逾實際請領金額五萬元。
  (五)按貪污治罪條例第五條第一項第二款利用職務上之機會詐取
    財物罪，係刑法詐欺取財罪之特別法，其犯罪構成要件仍應
    以行為人主觀上有意圖為自己不法所有之犯意存在，並表現
    於外，客觀上有利用其職務上可乘之事機，施用詐術使相對
    人陷於錯誤而交付財物，以遂其不法所有之目的者，始克相
    當；就詐取財物之要件言，與刑法詐欺取財罪相同，必須行
    為人意圖為自己或第三人不法之所有，以詐術使人將本人或
    第三人之物交付為要件；所謂以詐術使人交付，必須被詐欺
    人因其詐術而陷於錯誤，若其所用方法不能認為詐術，亦不
    致使人陷於錯誤，即不構成該罪。又因詐欺取財罪，係侵害
    財產權之犯罪，以施用詐術之一方取得財物，致被詐欺之一
    方因而生財產上之損害為必要，若無所損害，行為人除按其
    情形或應成立其他罪名外，並無論以詐欺取財罪之餘地（最
    高法院九十七年度台上字第一七四三號、九十九年度台上字
    第七六○五號判決意旨參照）。又按刑法第二百十三條公務
    員職務上登載不實罪，係以公務員明知不實，故於其職務上
    所掌公文書予以登載而言，其犯罪主體為職掌製作公文書之
    公務員。公務員出差旅費報告表係專供出差旅費報銷用之文
    書，由出差人以其自己名義製作，應認係出差人製作之私文
    書，而非其職務上所掌之公文書（最高法院九十六年度台上
    字第五六七一號判決參照）。另按刑法第二百十三條、第二
    百十五條就自己名義製作之文書而屬於無形之偽造特設處罰
    之規定，即足反證各該條規定以外之無形偽造，概在不罰之
    列。刑法第二百十五條之從事業務者登載不實罪，係以從事
    業務之人，明知為不實之事項，而登載於其業務上作成之文
    書，足以生損害於公眾或他人，為其構成要件，屬於身分犯
    之一種（最高法院九十七年台上字第二九一五號判決參照）
    。所謂「業務上作成之文書」，係指從事業務之人，本於業
    務上作成之文書者而言。公務員出差旅費報告表係專供出差
    旅費報銷用之文書，係出差人為申領出差旅費而以自己名義
    製作之私文書，而非其職務上所掌之公文書（最高法院九十
    六年度台上字第五六七一號判決意旨足資參照），同理言之
    ，應認亦非出差人本於業務上所作成之私文書。再者，所謂
    「足以生損害於公眾或他人」，雖不以實際發生損害為必要
    ，僅以有損害之虞為已足，然而所謂損害必先存有可受保護
    之利益，此一受到保護之利益因為行為人之行為而受到侵害
    ，或有受到侵害之虞，始稱相當（最高法院九十六年度台上
    字第六六一號判決參照）。綜合上述：
  1.被告劉耀淳、王春森、王建男、張唐素盆、張翠柳、陳文俊
    、張清良、許利男、唐賞蓉上述(四)1.3.4.5.6.7.9.出國考察
    行程，依上開國外出差旅費報支要點規定計算結果可請領之
    金額既已超過各人實際請領金額，則被告劉耀淳、王春森、
    王建男、張唐素盆、張翠柳、陳文俊、張清良、許利男、唐
    賞蓉向溪口鄉民代表會申報請領出國考察補助費用，尚難謂
    有溢領出國考察補助費而有何詐取不法所得之情，且其等主
    觀上認知在預算編列範圍內均得支用為出國考察費用，亦難
    認有為自己不法所有之意圖。被告許利男、唐賞蓉依上開國
    外出差旅費報支要點規定計算結果可請領之金額既已超過各
    人實際請領金額，且其二人填載國外出差旅費報告表向溪口
    鄉民代表會申報請領國外出差旅費，係為自己出差旅費報銷
    而以其自己名義製作之私文書，尚非從事業務之人，本於業
    務上作成之文書，客觀上應未該當行使業務上文書登載不實
    行為，主觀上亦欠缺行使業務上登載不實文書之犯意，自難
    以行使業務上登載不實文書罪責相繩。
  2.至被告劉耀淳、王春森、王建男、賴俊吉上述(四)2.8.出國考
    察行程，依上開國外出差旅費報支要點規定計算結果可請領
    之金額雖未達各人實際請領金額，惟參酌證人即溪口鄉民代
    表會承辦人逄秀榕（見原審卷(四)第一九六至二○○頁）、吳
    綬財（見原審卷(四)第一八七至一八九頁）、許利男（見原審
    卷(四)第一六二至一六五頁）均於原審證稱：關於鄉民代表出
    國考察費用之核銷均依慣例請代表提出未超過可報支金額之
    旅行業代收轉付收據、機票存根即可，不知應依國外出差旅
    費報支要點規定計算核銷，其等亦是如此告知各鄉民代表等
    語，可見被告劉耀淳、王春森、王建男、賴俊吉出國考察費
    之申領程序，確均係依各該承辦人所告知請領程序而提出旅
    行業代收轉付收據、機票存根辦理核銷，而衡以一般隨團出
    國旅遊或考察之情形，於行程期間通常會有額外之消費支出
    ，亦屬常態事實，是被告劉耀淳、王春森、王建男、賴俊吉
    辯稱：因當時溪口鄉民代表會經辦人員簡要告知出國考察每
    位代表有五萬元經費可申請，回國後拿收據即可核銷，其等
    出國考察實際支出費用均超過五萬元，因其對於請領程序不
    甚明瞭，皆係依以往慣例而以旅行業者代收轉付收據等便宜
    方式請領，並無為自己不法所有之意圖等語，應可採信。從
    而，被告劉耀淳、王春森、王建男、賴俊吉基於鄉民代表之
    身分，依循各該承辦人所告知請領程序而提出旅行業代收轉
    付收據，依會計單位之實務作業程序辦理核銷，主觀上並無
    萌生為自己不法所有之意圖，欠缺公務員利用職務上之機會
    詐取財物罪之主觀構成要件要素，尚難遽論以貪污罪責。
  (六)綜上所述，公訴人所提出之證據，尚不足為被告劉耀淳、王
    春森、王建男、賴俊吉、張唐素盆、張翠柳、陳文俊、張清
    良有犯貪污治罪條例第五條第一項第二款之利用職務上機會
    詐取財物罪，被告許利男、唐賞蓉有犯貪污治罪條例第五條
    第一項第二款之利用職務上機會詐取財物罪及刑法第二百十
    六條、第二百十五條之行使業務上登載不實文書罪之積極證
    明，此外，復查無其他積極證據足資證明被告許利男、唐賞
    蓉有何公訴人所指上開利用職務上機會詐取財物及行使業務
    上登載不實文書之犯行，被告劉耀淳、王春森、王建男、張
    唐素盆、張翠柳、賴俊吉、陳文俊、張清良有何公訴人所指
    上開利用職務上機會詐取財物之犯行，是公訴意旨尚無從說
    服法院以形成被告此部分有罪之確信，基於無罪推定原則，
    自應諭知被告許利男、唐賞蓉無罪之判決。至公訴人所指被
    告劉耀淳、王春森、王建男、張唐素盆、張翠柳、賴俊吉、
    陳文俊、張清良上開利用職務上機會詐取財物犯行部分與前
    揭論罪科刑之偽造不實會計憑證罪有想像競合犯之裁判上一
    罪關係，爰不另為無罪之諭知，併予敘明。
五、原審以公訴人所提出之證據，並不足為被告劉耀淳、王春森
    、王建男、賴俊吉、張唐素盆、張翠柳、陳文俊、張清良、
    許利男、唐賞蓉此部分有罪之積極證明，而為被告許利男、
    唐賞蓉無罪之諭知，另就被告劉耀淳、王春森、王建男、賴
    俊吉、張唐素盆、張翠柳、陳文俊、張清良等人不另為無罪
    之諭知（被告劉耀淳、王春森、王建男於九十三年四月十二
    日至九十三年四月十九日赴大陸地區雲南省昆明、大理、麗
    江等地考察部分因與上開有罪撤銷改判部分有裁判上一罪關
    係應併予撤銷除外），核無違誤。公訴人上訴意旨仍以被告
    劉耀淳、王春森、王建男、張唐素盆、張翠柳、賴俊吉、陳
    文俊、張清良涉有貪污治罪條例第五條第一項第二款之利用
    職務上機會詐取財物罪責；被告許利男、唐賞蓉涉有貪污治
    罪條例第五條第一項第二款之利用職務上機會詐取財物罪責
    及刑法第二百十六條、第二百十五條之行使業務上登載不實
    文書罪責明確為由，提起上訴，為無理由，應予駁回。
據上論結，應依刑事訴訟法第三百六十八條、第三百六十九條第
一項前段、第三百六十四條、第二百九十九條第一項前段，商業
會計法第七十一條第一款（修正前），刑法第二條第一項、第十
一條前段、第二十八條、第三十一條第一項（修正後）、第五十
一條第五款（修正前）、第四十一條第一項前段（修正前）、第
七十四條第一項第一款、第二項第四款，罰金罰鍰提高標準條例
第二條（廢止前），中華民國九十六年罪犯減刑條例第二條第一
項第三款、第七條、第十條第一項，判決如主文。
本案經檢察官邱克斌到庭執行職務。
中    華    民    國   100    年    12    月    27    日
                  刑事第三庭    審判長法  官  高明發
                                      法  官  楊清安
                                      法  官  張季芬
以上正本證明與原本無異。
如不服本判決應於收受送達後10日內向本院提出上訴書狀，其未
敘述上訴理由者，並得於提起上訴後10日內向本院補提理由書（
均須按他造當事人之人數附繕本）「切勿逕送上級法院」。
被告許利男、唐賞蓉部分檢察官如不服本判決應於收受本判決後
10日內向本院提出上訴書，其未敘述上訴理由者並得於提起上訴
後10日內向本院補提理由書。(但應受刑事妥速審判法第九條規
定之限制)
                                      書記官  廖文靜
中    華    民    國   100    年    12    月    28    日
附錄本案論罪科刑法條：
商業會計法第七十一條（九十五年五月二十四日修正前）
商業負責人、主辦及經辦會計人員或依法受託代他人處理會計事
務之人員有左列情事之一者，處五年以下有期徒刑、拘役或科或
併科新台幣十五萬元以下罰金：
一、以明知為不實之事項，而填製會計憑證或記入帳冊者。
二、故意使應保存之會計憑證、帳簿報表滅失毀損者。
三、意圖不法之利益而偽造、變造會計憑證、帳簿報表內容或撕
    毀其頁數者。
四、故意遺漏會計事項不為記錄，致使財務報表發生不實之結果
    者。
五、其他利用不正當方法，致使會計事項或財務報表發生
    不實之結果者。
商業會計法第七十一條（九十五年五月二十四日修正後）
商業負責人、主辦及經辦會計人員或依法受託代他人處理會計事
務之人員有下列情事之一者，處五年以下有期徒刑、拘役或科或
併科新臺幣六十萬元以下罰金：
一、以明知為不實之事項，而填製會計憑證或記入帳冊。
二、故意使應保存之會計憑證、會計帳簿報表滅失毀損。
三、偽造或變造會計憑證、會計帳簿報表內容或毀損其頁數。
四、故意遺漏會計事項不為記錄，致使財務報表發生不實之結果
    。
五、其他利用不正當方法，致使會計事項或財務報表發生不實之
    結果。
刑事妥速審判法第九條：
除前條情形外，第二審法院維持第一審所為無罪判決，提起上訴
之理由，以下列事項為限：
一判決所適用之法令牴觸憲法。
二判決違背司法院解釋。
三判決違背判例。
刑事訴訟法第三百七十七條至第三百七十九條、第三百九十三條
第一款之規定，於前項案件之審理，不適用之。
附表：
(一)劉耀淳、王春森、王建男共同犯（修正後）商業會計法第七十
  一條第一款之填製不實會計憑證罪，各處有期徒刑參月，如易
  科罰金，均以新臺幣壹仟元折算壹日，均減為有期徒刑壹月又
  拾伍日，如易科罰金，均以新臺幣壹仟元折算壹日
(二)張唐素盆共同連續犯（修正前）商業會計法第七十一條第一款
  之填製不實會計憑證罪，處有期徒刑肆月，如易科罰金，以銀
  元參佰元即新臺幣玖佰元折算壹日，減為有期徒刑貳月，如易
  科罰金，以銀元參佰元即新臺幣玖佰元折算壹日；又共同犯（
  修正後）商業會計法第七十一條第一款之填製不實會計憑證罪
  ，處有期徒刑參月，如易科罰金，以新臺幣壹仟元折算壹日，
  減為有期徒刑壹月又拾伍日，如易科罰金，以新臺幣壹仟元折
  算壹日。應執行有期徒刑參月，如易科罰金，以銀元參佰元即
  新臺幣玖佰元折算壹日。緩刑貳年，並應於本案判決確定後參
  個月內向公庫支付新臺幣伍萬元。
(三)張翠柳共同連續犯（修正前）商業會計法第七十一條第一款之
  填製不實會計憑證罪，處有期徒刑肆月，如易科罰金，以銀元
  參佰元即新臺幣玖佰元折算壹日，減為有期徒刑貳月，如易科
  罰金，以銀元參佰元即新臺幣玖佰元折算壹日。緩刑貳年。
(四)陳文俊、張清良共同連續犯（修正前）商業會計法第七十一條
  第一款之填製不實會計憑證罪，處有期徒刑肆月，如易科罰金
  ，以銀元參佰元即新臺幣玖佰元折算壹日，減為有期徒刑貳月
  ，如易科罰金，以銀元參佰元即新臺幣玖佰元折算壹日。均緩
  刑貳年，並各應於本案判決確定後參個月內向公庫支付新臺幣
  肆萬元。
(五)賴俊吉共同犯（修正後）商業會計法第七十一條第一款之填製
  不實會計憑證罪，處有期徒刑參月，如易科罰金，以新臺幣壹
  仟元折算壹日，減為有期徒刑壹月又拾伍日，如易科罰金，以
  新臺幣壹仟元折算壹日。緩刑貳年，並應於本案判決確定後參
  個月內向公庫支付新臺幣參萬元。